---
title: "Statistiques Tim"
author: "Thomas Husson"
format:
    html:
        fig-format: svg
        toc: true
        toc-depth: 5
        toc-title: "Table of contents"
        toc-location: left
        toc-sticky: true
        number-sections: true
        theme: 
            light: default
            dark: darkly
        css: styles.css
        include-after-body:
            text: |
                <script>
                (function() {
                    const darkTheme = {
                        background: "rgb(37, 37, 37)",
                        panel: "rgb(43, 43, 43)",
                        grid: "rgb(80, 80, 80)",
                        axis: "rgb(178, 178, 178)",
                        text: "rgb(248, 250, 252)",
                        mutedText: "rgb(215, 215, 215)"
                    };

                    function isDarkMode() {
                        return document.body.classList.contains("quarto-dark");
                    }

                    function clamp(value, min, max) {
                        return Math.min(Math.max(value, min), max);
                    }

                    function parseColor(value) {
                        if (!value || value === "none" || value.startsWith("url(")) {
                            return null;
                        }

                        const hex = value.match(/^#([0-9a-f]{3}|[0-9a-f]{6})$/i);
                        if (hex) {
                            const raw = hex[1].length === 3
                                ? hex[1].split("").map(function(ch) { return ch + ch; }).join("")
                                : hex[1];
                            return {
                                r: parseInt(raw.slice(0, 2), 16),
                                g: parseInt(raw.slice(2, 4), 16),
                                b: parseInt(raw.slice(4, 6), 16)
                            };
                        }

                        const rgb = value.match(/^rgb\(\s*([0-9.]+)(%)?\s*,\s*([0-9.]+)(%)?\s*,\s*([0-9.]+)(%)?\s*\)$/i);
                        if (!rgb) {
                            return null;
                        }

                        return {
                            r: rgb[2] ? Number(rgb[1]) * 2.55 : Number(rgb[1]),
                            g: rgb[4] ? Number(rgb[3]) * 2.55 : Number(rgb[3]),
                            b: rgb[6] ? Number(rgb[5]) * 2.55 : Number(rgb[5])
                        };
                    }

                    function rgbToHsl(color) {
                        const r = color.r / 255;
                        const g = color.g / 255;
                        const b = color.b / 255;
                        const max = Math.max(r, g, b);
                        const min = Math.min(r, g, b);
                        const l = (max + min) / 2;

                        if (max === min) {
                            return { h: 0, s: 0, l: l };
                        }

                        const d = max - min;
                        const s = l > 0.5 ? d / (2 - max - min) : d / (max + min);
                        let h;
                        if (max === r) {
                            h = (g - b) / d + (g < b ? 6 : 0);
                        } else if (max === g) {
                            h = (b - r) / d + 2;
                        } else {
                            h = (r - g) / d + 4;
                        }

                        return { h: h / 6, s: s, l: l };
                    }

                    function hslToRgb(hsl) {
                        const h = hsl.h;
                        const s = hsl.s;
                        const l = hsl.l;

                        if (s === 0) {
                            const gray = Math.round(l * 255);
                            return "rgb(" + gray + ", " + gray + ", " + gray + ")";
                        }

                        function hue2rgb(p, q, t) {
                            if (t < 0) t += 1;
                            if (t > 1) t -= 1;
                            if (t < 1 / 6) return p + (q - p) * 6 * t;
                            if (t < 1 / 2) return q;
                            if (t < 2 / 3) return p + (q - p) * (2 / 3 - t) * 6;
                            return p;
                        }

                        const q = l < 0.5 ? l * (1 + s) : l + s - l * s;
                        const p = 2 * l - q;
                        const r = Math.round(hue2rgb(p, q, h + 1 / 3) * 255);
                        const g = Math.round(hue2rgb(p, q, h) * 255);
                        const b = Math.round(hue2rgb(p, q, h - 1 / 3) * 255);
                        return "rgb(" + r + ", " + g + ", " + b + ")";
                    }

                    function relativeLuminance(color) {
                        function channel(value) {
                            value = value / 255;
                            return value <= 0.03928
                                ? value / 12.92
                                : Math.pow((value + 0.055) / 1.055, 2.4);
                        }

                        return 0.2126 * channel(color.r) + 0.7152 * channel(color.g) + 0.0722 * channel(color.b);
                    }

                    function darkColorFor(value, property) {
                        const color = parseColor(value);
                        if (!color) {
                            return value;
                        }

                        const spread = Math.max(color.r, color.g, color.b) - Math.min(color.r, color.g, color.b);
                        const luminance = relativeLuminance(color);

                        if (spread < 12) {
                            if (luminance > 0.95) return darkTheme.background;
                            if (luminance > 0.80) return property === "stroke" ? darkTheme.grid : darkTheme.panel;
                            if (luminance > 0.50) return darkTheme.axis;
                            if (luminance > 0.22) return darkTheme.mutedText;
                            return darkTheme.text;
                        }

                        const hsl = rgbToHsl(color);
                        return hslToRgb({
                            h: hsl.h,
                            s: clamp(hsl.s * 0.95, 0.48, 0.82),
                            l: property === "stroke"
                                ? clamp(hsl.l, 0.58, 0.72)
                                : clamp(hsl.l, 0.50, 0.68)
                        });
                    }

                    function rememberOriginalColors(svg) {
                        if (svg.dataset.plotThemeReady === "true") {
                            return;
                        }

                        svg.querySelectorAll("[fill], [stroke]").forEach(function(element) {
                            if (element.hasAttribute("fill")) {
                                element.dataset.lightFill = element.getAttribute("fill");
                            }
                            if (element.hasAttribute("stroke")) {
                                element.dataset.lightStroke = element.getAttribute("stroke");
                            }
                        });

                        svg.dataset.plotThemeReady = "true";
                    }

                    function applySvgTheme(objectElement) {
                        const svgDocument = objectElement.contentDocument;
                        if (!svgDocument) {
                            return;
                        }

                        const svg = svgDocument.querySelector("svg");
                        if (!svg) {
                            return;
                        }

                        rememberOriginalColors(svg);
                        const dark = isDarkMode();
                        svg.style.backgroundColor = dark ? darkTheme.background : "";

                        svg.querySelectorAll("[fill], [stroke]").forEach(function(element) {
                            if (element.dataset.lightFill) {
                                element.setAttribute("fill", dark
                                    ? darkColorFor(element.dataset.lightFill, "fill")
                                    : element.dataset.lightFill);
                            }
                            if (element.dataset.lightStroke) {
                                element.setAttribute("stroke", dark
                                    ? darkColorFor(element.dataset.lightStroke, "stroke")
                                    : element.dataset.lightStroke);
                            }
                        });
                    }

                    function applyAllSvgThemes() {
                        document.querySelectorAll('object[data-plot-svg="true"]').forEach(applySvgTheme);
                    }

                    document.querySelectorAll('img[src$=".svg"]').forEach(function(img) {
                        const obj = document.createElement("object");
                        obj.data = img.src;
                        obj.type = "image/svg+xml";
                        obj.dataset.plotSvg = "true";
                        obj.style.width = img.style.width || "100%";
                        obj.style.maxWidth = "100%";
                        if (img.id) obj.id = img.id;
                        if (img.className) obj.className = img.className;
                        obj.addEventListener("load", function() {
                            applySvgTheme(obj);
                        });
                        img.parentNode.replaceChild(obj, img);
                    });

                    new MutationObserver(applyAllSvgThemes).observe(document.body, {
                        attributes: true,
                        attributeFilter: ["class"]
                    });
                })();
                </script>
    docx:
        toc: true
        toc-depth: 5
    pdf:
        toc: true
        toc-depth: 2
        toc-title: "Table des matières"
        pdf-engine: xelatex
        cite-method: natbib
        biblio-style: unsrturl
        natbiboptions: "super,sort,compress"
        pdf-engine-opts:
        - -interaction=nonstopmode
        - -halt-on-error
        number-sections: true
        code-block-bg: false
        header-includes: |
            % Force la police Computer Modern pour le titre principal
            \usepackage{fontspec}
            \makeatletter
            \renewcommand{\maketitle}{
            \begin{center}
                {\Large\bfseries\rmfamily \@title \par}
                \vskip 1.5em
                {\large\rmfamily \@author \par}
                \vskip 1em
            \end{center}
            }
            \makeatother
            % Titres KOMA-Script en police roman par défaut
            \setkomafont{disposition}{\rmfamily}
            \definecolor{sectionblue}{HTML}{1D4E89}
            \definecolor{subsectionblue}{HTML}{8B1E3F}
            \definecolor{subsubsectiongreen}{HTML}{1F6B4F}
            \definecolor{paragraphslate}{HTML}{5A2E8A}
            \definecolor{subparagraphgray}{HTML}{2F2F2F}
            \definecolor{linkblue}{HTML}{163A63}
            \setkomafont{section}{\rmfamily\color{sectionblue}\bfseries}
            \setkomafont{subsection}{\rmfamily\color{subsectionblue}\bfseries}
            \setkomafont{subsubsection}{\rmfamily\color{subsubsectiongreen}\bfseries}
            \setkomafont{paragraph}{\rmfamily\color{paragraphslate}\bfseries}
            \setkomafont{subparagraph}{\rmfamily\color{subparagraphgray}\bfseries\itshape}
            \RedeclareSectionCommand[runin=false,afterskip=0.4\baselineskip]{paragraph}
            \RedeclareSectionCommand[runin=false,afterskip=0.3\baselineskip]{subparagraph}
            % Hyphenation française
            \usepackage[french]{babel}
            % Style des commentaires dans les blocs de code
            \usepackage{xcolor}
            \definecolor{commentgray}{HTML}{7A7A7A}
            \providecommand{\CommentTok}[1]{#1}
            \AtBeginDocument{
            \renewcommand{\CommentTok}[1]{\textcolor{commentgray}{\textit{#1}}}
            }
            % Police "universelle" pour le code (XeLaTeX)
            \usepackage{fontspec}
            \IfFontExistsTF{Ubuntu Mono}{
              \setmonofont{Ubuntu Mono}[Scale=MatchLowercase]
            }{
              \IfFontExistsTF{DejaVu Sans Mono}{
                \setmonofont{DejaVu Sans Mono}[Scale=MatchLowercase]
              }{
                % fallback macOS (souvent dispo)
                \IfFontExistsTF{Menlo}{
                  \setmonofont{Menlo}[Scale=MatchLowercase]
                }{
                  \IfFontExistsTF{Monaco}{
                    \setmonofont{Monaco}[Scale=MatchLowercase]
                  }{
                    % sinon on garde la police mono par défaut
                  }
                }
              }
            }
            % Bloc de code R pour l'annexe (évite Shaded trop grand)
            \usepackage{listings}
            \lstset{
            language=R,
            basicstyle=\ttfamily\footnotesize\linespread{0.6}\selectfont\color{black},
            commentstyle=\itshape\color{commentgray},
            keywordstyle=\color{blue!60!black},
            stringstyle=\color{brown!60!black},
            showstringspaces=false,
            showspaces=false,
            showtabs=false,
            breaklines=true,
            breakatwhitespace=false,
            columns=fullflexible,
            xleftmargin=0.5em,
            xrightmargin=0.5em
            }

            \usepackage{etoolbox}
            \renewcommand{\contentsname}{}
            \AtBeginDocument{
                \addtocontents{toc}{\protect\smallskip}
                \let\oldtableofcontents\tableofcontents
                \renewcommand{\tableofcontents}{
                \begingroup
                    \footnotesize
                    \setlength{\parskip}{2pt}
                    \oldtableofcontents
                \endgroup
                }
            }
            \setcounter{tocdepth}{5}
            \makeatletter
            \renewcommand{\@tocrmarg}{0pt}
            \makeatother

            \usepackage{fvextra}
            \usepackage[section]{placeins}
            \AtBeginDocument{
                \urlstyle{same}
                \renewcommand{\UrlFont}{\rmfamily}
                \DeclareRobustCommand{\path}[1]{{\rmfamily\detokenize{#1}}}
                \let\oldhref\href
                \renewcommand{\href}[2]{\oldhref{#1}{{\rmfamily #2}}}
                \hypersetup{
                    colorlinks=true,
                    linkcolor=linkblue,
                    citecolor=linkblue,
                    urlcolor=linkblue
                }
            }

            % Gestion des chunks de code
            \DefineVerbatimEnvironment{Highlighting}{Verbatim}{breaklines,commandchars=\\\{\}}

            \usepackage{needspace}
            \usepackage{float}
            \floatplacement{figure}{H}
            \floatplacement{table}{H}
            % \usepackage{rotating} % (désactivé)

            \newcommand{\sectionbreak}{\needspace{5\baselineskip}}
            \setlength{\parindent}{0pt}
            \setlength{\parskip}{3pt}
            \hfuzz=100pt
            \vfuzz=100pt
            \hbadness=10000
            \usepackage{enumitem}
            \setlist[itemize]{itemsep=3pt, parsep=3pt, topsep=3pt}
            \setlist[enumerate]{itemsep=3pt, parsep=3pt, topsep=3pt}
            \setlist[description]{itemsep=3pt, parsep=3pt, topsep=3pt}

            \usepackage[most]{tcolorbox}
            \usepackage{color}
            \definecolor{lightgray}{gray}{0.95}
            \newtcolorbox{graybox}{colback=gray!10!white,colframe=black,boxrule=0.6pt,arc=1mm,left=6pt,right=6pt,top=4pt,bottom=4pt}
            \newtcolorbox{codebox}{breakable,colback=blue!5!white,colframe=blue!50!black,boxrule=0.5pt,arc=1mm,left=4pt,right=4pt,top=3pt,bottom=3pt}
            \DefineVerbatimEnvironment{CodeBoxContent}{Verbatim}{fontsize=\small,breaklines,breakanywhere}

            \renewcommand{\thesection}{\arabic{section}}
            \renewcommand{\thesubsection}{\thesection.\Alph{subsection}}
            \renewcommand{\thesubsubsection}{\thesubsection.\arabic{subsubsection}}

geometry: margin=2.5cm
---

```{r}
#| label: setup
#| include: false
#| echo: false
library(readxl)
library(dplyr)
library(tidyr)
library(ggplot2)
library(gt)
library(kableExtra)
library(gtsummary)
library(lubridate)
library(pROC)
library(boot)
library(logistf)
library(ggsankey)
library(ggalluvial)
library(ggrepel)

options(
    knitr.kable.NA = "",
    scipen = 999
)

theme_set(theme_minimal(base_size = 11))
```

\newpage

```{r}
#| label: data-import
#| include: false
#| echo: false
df <- read_excel("Recueil_last.xlsx", sheet = "Inclusion") %>%
    filter(!is.na(Numero))
```

```{r}
#| label: data-management
#| include: false
#| echo: false
# Préparation commune à toutes les sorties

df <- df %>%
    mutate(
        delai_preEOT_PPO = as.numeric(difftime(date_diagnostic_ppo, date_prelevement_preeot, units = "days")),
        duree_chirurgie_min = hour(duree_chirurgie_heure) * 60 + minute(duree_chirurgie_heure) + second(duree_chirurgie_heure) / 60,
        delai_survenue_ppo_apres_admission_reanimation = as.numeric(difftime(date_diagnostic_ppo, date_admission_rea, units = "days")),
        bmi = suppressWarnings(as.numeric(as.character(bmi))),
        lus_preeot = suppressWarnings(as.numeric(as.character(lus_preeot))),
        lus_ppo = suppressWarnings(as.numeric(as.character(lus_ppo))),
        echec_traitement_initial_num = suppressWarnings(as.numeric(as.character(echec_traitement_initial))),
        echec_traitement_initial_num = case_when(
            echec_traitement_initial_num %in% c(0, 1) ~ echec_traitement_initial_num,
            .default = NA_real_
        ),
        adequation_antibiotherapie_probabiliste_num = suppressWarnings(as.numeric(as.character(adequation_antibiotherapie_probabiliste))),
        adequation_antibiotherapie_probabiliste_num = case_when(
            adequation_antibiotherapie_probabiliste_num %in% c(0, 1) ~ adequation_antibiotherapie_probabiliste_num,
            .default = NA_real_
        ),
        resistance_phenotypique_germe_num = suppressWarnings(as.numeric(as.character(resistance_phenotypique_germe))),
        preeot_realise = !is.na(date_prelevement_preeot) |
            !is.na(type_prelevement_preeot) |
            !is.na(pathogene_preeot) |
            !is.na(pathogene_preeot_2) |
            !is.na(pathogene_preeot_3)
    ) %>%
    mutate(
        preeot_colonise =
            coalesce(pathogene_preeot != 0, FALSE) |
            coalesce(pathogene_preeot_2 != 0, FALSE) |
            coalesce(pathogene_preeot_3 != 0, FALSE),
        ppo_documentee =
            coalesce(pathogene_ppo != 0, FALSE) |
            coalesce(pathogene_ppo_2 != 0, FALSE) |
            coalesce(pathogene_ppo_3 != 0, FALSE),
        concordance_pathogene =
            coalesce(pathogene_preeot != 0 & pathogene_preeot == pathogene_ppo, FALSE) |
            coalesce(pathogene_preeot != 0 & pathogene_preeot == pathogene_ppo_2, FALSE) |
            coalesce(pathogene_preeot != 0 & pathogene_preeot == pathogene_ppo_3, FALSE) |
            coalesce(pathogene_preeot_2 != 0 & pathogene_preeot_2 == pathogene_ppo, FALSE) |
            coalesce(pathogene_preeot_2 != 0 & pathogene_preeot_2 == pathogene_ppo_2, FALSE) |
            coalesce(pathogene_preeot_2 != 0 & pathogene_preeot_2 == pathogene_ppo_3, FALSE) |
            coalesce(pathogene_preeot_3 != 0 & pathogene_preeot_3 == pathogene_ppo, FALSE) |
            coalesce(pathogene_preeot_3 != 0 & pathogene_preeot_3 == pathogene_ppo_2, FALSE) |
            coalesce(pathogene_preeot_3 != 0 & pathogene_preeot_3 == pathogene_ppo_3, FALSE)
    )

# INITIAL
df <- df %>%
    mutate(
        ID_numero = as.numeric(Numero),
        initial_age = as.numeric(age),
        initial_sex_male = as.numeric(sexe != 1),
        initial_bmi = bmi,
        initial_type_chirurgie_vasculaire = as.numeric(type_chirurgie == 1),
        initial_intervention = factor(intervention, levels = 0:12, labels = c("TH", "Bricker", "Gastrectomie", "Cytoreduction/CHIP", "Lewis", "DPC", "SPG", "Hepatectomie", "Anévrisme aorte abdominale", "Anévrisme aorte rénale", "Anévrisme aorte thoracique", "Hartmann", "Autres")),
        initial_abord_chirurgie = factor(abord_chirurgie, levels = 0:3, labels = c("Laparotomie", "Oeso-thoraco-laparotomie", "Thoracophrenolombotomie", "Sternolaparotomie")),
        initial_score_asa = as.numeric(score_asa),
        initial_hta = as.numeric(hta == 1),
        initial_diabete = as.numeric(diabete == 1),
        initial_dyslipidemie = as.numeric(dyslipidemie == 1),
        initial_bpco = as.numeric(bpco == 1),
        initial_insuffissance_respiratoire = as.numeric(insuffissance_respiratoire == 1),
        initial_saos = as.numeric(saos == 1),
        initial_insuffisance_cardiaque = as.numeric(insuffisance_cardiaque == 1),
        initial_tabac = as.numeric(tabac == 1),
        initial_alcool = as.numeric(alcool == 1),
        initial_immunodepression = as.numeric(immunodepression == 1),
        initial_imagerie_preoperatoire = as.numeric(imagerie_preoperatoire == 1),
        initial_score_sofa = as.numeric(score_sofa),
        initial_score_cci = as.numeric(`score CCI`),
        initial_score_igs2 = as.numeric(score_igs2)
    )

# PEROP
df <- df %>%
    mutate(
        perop_duree_chirurgie_h = as.numeric(duree_chirurgie_min) / 60,
        perop_score_ariscat = as.numeric(score_ariscat),
        perop_remplissage_total = as.numeric(remplissage_total),
        perop_besoins_vasopresseurs = as.numeric(besoins_vasopresseurs == 1),
        perop_pertes_sanguines = as.numeric(pertes_sanguines),
        perop_besoins_transfusionnels = as.numeric(besoins_transfusionnels),
        perop_bilan_entrees_sorties = as.numeric(bilan_entrees_sorties),
        perop_plaie_thoracique = as.numeric(plaie_thoracique == 1)
    )

# POSTOP
df <- df %>%
    mutate(
        postop_duree_sejour_reanimation = as.numeric(duree_sejour_reanimation),
        postop_duree_sejour_hopital = as.numeric(duree_sejour_hopital),
        postop_dc_reanimation = as.numeric(dc_reanimation == 1),
        postop_dc_hopital = as.numeric(dc_hopital == 1),
        postop_jours_vm_avant_extubation = as.numeric(nombre_jours_median_apres_admission_reanimation_sous_vm),
        postop_jours_tot_vm = as.numeric(jours_tot_vm),
        postop_lus_preeot = lus_preeot,
        postop_lus_ppo = lus_ppo
    )

# INFECTIO
df <- df %>%
    mutate(
        infectio_atb_moins_90j = as.numeric(antibiotherapie_moins_90j == 1),
        infectio_delai_survenue_ppo = as.numeric(delai_survenue_ppo_apres_admission_reanimation),
        infectio_fievre = as.numeric(fievre == 1),
        infectio_oxygenorequerance = as.numeric(oxygenorequerance == 1),
        infectio_foyer_auscultatoire = as.numeric(foyer_auscultatoire == 1),
        infectio_dyspnee = as.numeric(dyspnee == 1),
        infectio_secretions = as.numeric(secretion == 1),
        infectio_image_scannographique = factor(image_scannographique, levels = 0:2, labels = c("Non", "Oui", "Non réalisé")),
        infectio_condensation_shuntante = as.numeric(condensation_shuntante == 1),
        infectio_condensation_non_shuntante = as.numeric(condensation_non_shuntante == 1),
        infectio_opacite_radiologique = as.numeric(opacite_radiologique == 1),
        infectio_hyperleucocytose = factor(hyperleucocytose, levels = 0:2, labels = c("Non", "Oui", "Non réalisé")),
        infectio_pct = factor(PCT, levels = 0:2, labels = c("Non", "Oui", "Non réalisé")),
        infectio_crp = factor(CRP, levels = 0:2, labels = c("Non", "Oui", "Non réalisé")),
        infectio_pao2 = factor(PaO2, levels = 0:2, labels = c("Non", "Oui", "Non réalisé")),
        infectio_cdc_vap_complet = as.numeric(CDC_VAP_complet == 1),
        infectio_cpis = as.numeric(CPIS)
    )

pathogene_levels <- 0:22
pathogene_labels <- c("Aucun", "SAMS", "FOP", "E. faecium", "C. freundii", "H. alvei", "K. pneumoniae", "E.coli", "P. aeruginosa", "P. mirabilis", "Corynebacterium", "S. marcescens", "E. aerogenes", "E. faecalis", "H. influenzae", "A. baumanii", "S. epidermidis", "M. catarrhalis", "S. haemolyticus", "M. pneumoniae", "E. cloacae", "Stenotrophomonas", "Pneumocoque")

df <- df %>%
    mutate(
        infectio_type_prelevement_preeot = factor(type_prelevement_preeot, levels = 0:3, labels = c("LBA", "PDP", "AT", "ECBC")),
        infectio_pathogene_preeot = factor(pathogene_preeot, levels = pathogene_levels, labels = pathogene_labels),
        infectio_pathogene_preeot_2 = factor(pathogene_preeot_2, levels = pathogene_levels, labels = pathogene_labels),
        infectio_pathogene_preeot_3 = factor(pathogene_preeot_3, levels = pathogene_levels, labels = pathogene_labels),
        infectio_pathogene_ppo = factor(pathogene_ppo, levels = pathogene_levels, labels = pathogene_labels),
        infectio_pathogene_ppo_2 = factor(pathogene_ppo_2, levels = pathogene_levels, labels = pathogene_labels),
        infectio_pathogene_ppo_3 = factor(pathogene_ppo_3, levels = pathogene_levels, labels = pathogene_labels)
    )

atb_gen_levels <- 0:22
atb_gen_labels <- c("Aucun", "Augmentin", "Cefazoline", "Cefotaxime", "Cefepime", "Tazo", "Meropeneme", "Aztreonam", "Ceftazidime avibactam", "Vancomycine", "Teicoplanine", "Linezolide", "Spiramycine", "Metronidazole", "Amikacine", "Bactrim", "Fluoroquinolone", "Daptomycine", "Cloxacilline", "Ceftozolane tazobactam", "Imipenem", "Ceftazidime avibactam", "Cefiderocol")

df <- df %>%
    mutate(
        atb_prealable_1 = factor(antibiotherapie_prealable_autre, levels = atb_gen_levels, labels = atb_gen_labels),
        atb_prealable_2 = factor(antibiotherapie_prealable_autre_2, levels = atb_gen_levels, labels = atb_gen_labels),
        ATB_prealable_post_op_libelle = case_when(
            (is.na(atb_prealable_1) | atb_prealable_1 == "Aucun") &
                (is.na(atb_prealable_2) | atb_prealable_2 == "Aucun") ~ "—",
            is.na(atb_prealable_1) | atb_prealable_1 == "Aucun" ~ as.character(atb_prealable_2),
            is.na(atb_prealable_2) | atb_prealable_2 == "Aucun" ~ as.character(atb_prealable_1),
            atb_prealable_1 == atb_prealable_2 ~ as.character(atb_prealable_1),
            .default = paste(atb_prealable_1, atb_prealable_2, sep = " + ")
        ),
        infectio_atb_initiale_1 = factor(antibiotherapie_initiale, levels = atb_gen_levels, labels = atb_gen_labels)
    ) %>%
    select(-atb_prealable_1, -atb_prealable_2)

df <- df %>%
    mutate(
        infectio_adequation_atb_probabiliste = adequation_antibiotherapie_probabiliste_num,
        infectio_echec_traitement_initial = echec_traitement_initial_num,
        infectio_adaptation_atb_48h = as.numeric(adaptation_ATB_48h == 1),
        infectio_resistance_phenotypique = factor(resistance_phenotypique_germe, levels = 0:5, labels = c("Non", "BLSE", "EPC", "Résistance à la méticilline", "Cephalosporinase", "Pyo toto R")),
        infectio_colonisation_rectale_bmr = factor(colonisation_rectale_bmr, levels = 0:5, labels = c("Non", "BLSE", "EPC", "Résistance à la méticilline", "Cephalosporinase", "Pyo toto R")),
        infectio_hemoculture_positive = as.numeric(hemoculture_positive == 1),
        infectio_recidive_ppo = as.numeric(recidive_ppo == 1),
        infectio_colonisation_respi_preeot = as.numeric(preeot_colonise),
        infectio_colonisation_respi_preeot_factor = factor(infectio_colonisation_respi_preeot, levels = c(0, 1), labels = c("Non colonisé", "Colonisé"))
    )

# Variables additionnelles pour l'analyse des Échecs Thérapeutiques
df <- df %>%
  mutate(
    nb_atb_proba_raw =
        as.numeric(!is.na(antibiotherapie_initiale) & antibiotherapie_initiale != 0) +
        as.numeric(!is.na(antibiotherapie_initiale_2) & antibiotherapie_initiale_2 != 0) +
        as.numeric(!is.na(antibiotherapie_initiale_3) & antibiotherapie_initiale_3 != 0),
    nb_atb_probabiliste = factor(case_when(
      nb_atb_proba_raw == 1 ~ "Monothérapie",
      nb_atb_proba_raw == 2 ~ "Bithérapie",
      nb_atb_proba_raw >= 3 ~ "Trithérapie",
      .default = NA_character_
    ), levels = c("Monothérapie", "Bithérapie", "Trithérapie")),
    groupe_colonisation = factor(case_when(
        preeot_colonise ~ "Groupe A (Colonisé Pré-EOT)",
        .default = "Groupe B (Stérile ou Non fait)"
    ), levels = c("Groupe A (Colonisé Pré-EOT)", "Groupe B (Stérile ou Non fait)"))
  ) %>%
  mutate(
    adequation_antibiotherapie_probabiliste = factor(adequation_antibiotherapie_probabiliste_num, levels = c(0, 1), labels = c("Inadéquate", "Adéquate")),
    echec_traitement_initial = factor(echec_traitement_initial_num, levels = c(0, 1), labels = c("Succès", "Échec"))
  )

```

\newpage

# Diagramme de flux de la cohorte

Diagramme Mermaid

```{r}
#| label: flowchart-cohorte
#| echo: false
#| results: asis

flow_n_total <- nrow(df)
flow_n_non_realise <- sum(!df$preeot_realise, na.rm = TRUE)
flow_n_realise <- sum(df$preeot_realise, na.rm = TRUE)
flow_n_sterile <- sum(df$preeot_realise & !df$preeot_colonise, na.rm = TRUE)
flow_n_colonise <- sum(df$preeot_colonise, na.rm = TRUE)
flow_n_concordant <- sum(df$preeot_colonise & df$concordance_pathogene, na.rm = TRUE)
flow_n_discordant <- sum(df$preeot_colonise & !df$concordance_pathogene, na.rm = TRUE)
flow_pct_concordant <- paste0(round(100 * flow_n_concordant / flow_n_colonise, 1), "%")
flow_pct_discordant <- paste0(round(100 * flow_n_discordant / flow_n_colonise, 1), "%")

cat(paste0(
    "```{mermaid}\n",
    "graph TD\n",
    sprintf('    A["Cohorte totale (N = %s patients avec PPO)"] --> B["Prélèvement Pré-EOT non réalisé<br>(N = %s)"]\n', flow_n_total, flow_n_non_realise),
    sprintf('    A --> C["Prélèvement Pré-EOT réalisé<br>(N = %s)"]\n', flow_n_realise),
    sprintf('    C --> D["Prélèvement stérile<br>(N = %s)"]\n', flow_n_sterile),
    sprintf('    C --> E["Prélèvement colonisé<br>(N = %s)"]\n', flow_n_colonise),
    sprintf('    E --> F["Germe PPO identique / Concordant<br>(N = %s, soit %s)"]\n', flow_n_concordant, flow_pct_concordant),
    sprintf('    E --> G["Germes PPO différents / Discordants<br>(N = %s, soit %s)"]\n', flow_n_discordant, flow_pct_discordant),
    "```\n"
))
```

\newpage
# Caractéristiques initiales

```{r}
#| label: table-initial
#| include: true
#| echo: false
#| message: false
#| warning: false
#| tbl-cap: "Caractéristiques initiales des patients"
cols_to_include_initial <- c(
    "initial_age",
    "initial_sex_male",
    "initial_bmi",
    "initial_hta",
    "initial_diabete",
    "initial_tabac",
    "initial_alcool",
    "initial_bpco",
    "initial_immunodepression",
    "initial_insuffisance_cardiaque",
    "initial_dyslipidemie",
    "initial_saos",
    "initial_insuffissance_respiratoire",
    "initial_score_asa",
    "initial_score_sofa",
    "initial_score_igs2",
    "initial_score_cci",
    "perop_score_ariscat",
    "initial_type_chirurgie_vasculaire",
    "initial_intervention",
    "initial_abord_chirurgie",
    "infectio_atb_moins_90j",
    "initial_imagerie_preoperatoire",
    "infectio_colonisation_rectale_bmr_table"
)

table_initial <- df %>%
    mutate(
        infectio_colonisation_rectale_bmr_table = factor(
            infectio_colonisation_rectale_bmr,
            levels = c("Non", "BLSE", "EPC")
        )
    ) %>%
    tbl_summary(
        by = infectio_colonisation_respi_preeot_factor,
        include = all_of(cols_to_include_initial),
        statistic = list(
            all_categorical() ~ "{n} ({p}%)", 
            all_continuous() ~ "{mean} ({sd})"
        ),
        missing = "no",
        label = list(
            initial_age ~ "Âge (années)",
            initial_sex_male ~ "Sexe masculin",
            initial_bmi ~ "IMC (kg/m²)",
            initial_hta ~ "Hypertension artérielle",
            initial_diabete ~ "Diabète",
            initial_tabac ~ "Tabagisme (actif ou sevré)",
            initial_alcool ~ "Alcoolisme (actif ou sevré)",
            initial_bpco ~ "BPCO",
            initial_immunodepression ~ "Immunodépression",
            initial_insuffisance_cardiaque ~ "Insuffisance cardiaque",
            initial_dyslipidemie ~ "Dyslipidémie",
            initial_saos ~ "SAOS",
            initial_insuffissance_respiratoire ~ "Insuffisance respiratoire chronique",
            initial_score_asa ~ "Score ASA (distribution)",
            initial_score_sofa ~ "Score SOFA",
            initial_score_igs2 ~ "Score IGS2",
            initial_score_cci ~ "Score CCI",
            perop_score_ariscat ~ "Score ARISCAT",
            initial_type_chirurgie_vasculaire ~ "Chirurgie vasculaire (vs digestive)",
            initial_intervention ~ "Intervention réalisée",
            initial_abord_chirurgie ~ "Voie d'abord chirurgicale",
            infectio_atb_moins_90j ~ "Antibiothérapie dans les 90j précédents",
            initial_imagerie_preoperatoire ~ "Imagerie préopératoire réalisée",
            infectio_colonisation_rectale_bmr_table ~ "Colonisation rectale BMR"
        )
    ) %>%
    modify_header(label = "**Caractéristiques initiales**") %>%
    add_p(
        test = list(
            all_categorical() ~ "chisq.test",
            all_continuous() ~ "t.test"
        )
    ) %>%
    as_kable_extra(booktabs = TRUE, longtable = TRUE, linesep = "") %>%
    kableExtra::kable_styling(
        latex_options = c("repeat_header", "striped"),
        repeat_header_text = "\\textit{(Suite)}",
        stripe_color = "gray!10"
    )

table_initial
```

\newpage
# Variables peropératoires

```{r}
#| label: table-perop
#| include: true
#| echo: false
#| message: false
#| warning: false
#| tbl-cap: "Variables peropératoires"
cols_to_include_perop <- c(
    "perop_plaie_thoracique",
    "perop_besoins_vasopresseurs",
    "perop_duree_chirurgie_h",
    "perop_remplissage_total",
    "perop_bilan_entrees_sorties",
    "perop_pertes_sanguines",
    "perop_besoins_transfusionnels"
)

table_perop <- df %>%
    tbl_summary(
        by = infectio_colonisation_respi_preeot_factor,
        include = all_of(cols_to_include_perop),
        statistic = list(
            all_categorical() ~ "{n} ({p}%)", 
            all_continuous() ~ "{mean} ({sd})"
        ),
        digits = list(
            perop_duree_chirurgie_h ~ 1,
            perop_remplissage_total ~ 0,
            perop_bilan_entrees_sorties ~ 0,
            perop_pertes_sanguines ~ 0
        ),
        missing = "no",
        label = list(
            perop_plaie_thoracique ~ "Effraction thoracique",
            perop_besoins_vasopresseurs ~ "Vasopresseurs peropératoires",
            perop_duree_chirurgie_h ~ "Durée opératoire (h)",
            perop_remplissage_total ~ "Remplissage vasculaire (mL)",
            perop_bilan_entrees_sorties ~ "Bilan entrées-sorties peropératoire (mL)",
            perop_pertes_sanguines ~ "Pertes sanguines (mL)",
            perop_besoins_transfusionnels ~ "Transfusion peropératoire"
        )
    ) %>%
    modify_header(label = "**Variables peropératoires**") %>%
    add_p(
        test = list(
            all_categorical() ~ "chisq.test",
            all_continuous() ~ "t.test"
        )
    ) %>%
    modify_table_body(
        ~ .x %>%
            mutate(
                across(
                    starts_with("stat_"),
                    ~ case_when(
                        variable %in% c("perop_remplissage_total", "perop_bilan_entrees_sorties", "perop_pertes_sanguines") ~ gsub(",", "", .x),
                        .default = .x
                    )
                )
            )
    ) %>%
    as_kable_extra(booktabs = TRUE, longtable = TRUE, linesep = "") %>%
    kableExtra::kable_styling(
        latex_options = c("repeat_header", "striped"),
        repeat_header_text = "\\textit{(Suite)}",
        stripe_color = "gray!10"
    )

table_perop
```

\newpage
# Variables post-opératoires

```{r}
#| label: table-postop
#| include: true
#| echo: false
#| message: false
#| warning: false
#| tbl-cap: "Variables post-opératoires"
cols_to_include_postop <- c(
    "postop_jours_tot_vm",
    "postop_jours_vm_avant_extubation",
    "postop_lus_preeot",
    "postop_lus_ppo",
    "infectio_cdc_vap_complet",
    "infectio_delai_survenue_ppo",
    "infectio_cpis",
    "infectio_fievre",
    "infectio_oxygenorequerance",
    "infectio_foyer_auscultatoire",
    "infectio_dyspnee",
    "infectio_secretions",
    "infectio_opacite_radiologique",
    "infectio_condensation_shuntante",
    "infectio_condensation_non_shuntante",
    "infectio_image_scannographique",
    "infectio_hyperleucocytose",
    "infectio_pct",
    "infectio_crp",
    "infectio_pao2",
    "infectio_hemoculture_positive",
    "infectio_recidive_ppo",
    "infectio_adequation_atb_probabiliste",
    "infectio_echec_traitement_initial",
    "infectio_adaptation_atb_48h",
    "infectio_resistance_phenotypique",
    "postop_duree_sejour_reanimation",
    "postop_duree_sejour_hopital",
    "postop_dc_reanimation",
    "postop_dc_hopital"
)

table_postop <- df %>%
    tbl_summary(
        by = infectio_colonisation_respi_preeot_factor,
        include = all_of(cols_to_include_postop),
        statistic = list(
            all_categorical() ~ "{n} ({p}%)", 
            all_continuous() ~ "{mean} ({sd})"
        ),
        missing = "no",
        label = list(
            postop_jours_tot_vm ~ "Jours totaux sous VM",
            postop_jours_vm_avant_extubation ~ "Jours de VM avant extubation",
            postop_lus_preeot ~ "Score LUS pré-EOT",
            postop_lus_ppo ~ "Score LUS PPO",
            infectio_cdc_vap_complet ~ "Critères CDC VAP complets",
            infectio_delai_survenue_ppo ~ "Délai admission réa → PPO (j)",
            infectio_cpis ~ "Score CPIS au diagnostic",
            infectio_fievre ~ "› Fièvre / hypothermie",
            infectio_oxygenorequerance ~ "› Oxygénorequérance",
            infectio_foyer_auscultatoire ~ "› Foyer auscultatoire",
            infectio_dyspnee ~ "› Dyspnée",
            infectio_secretions ~ "› Sécrétions purulentes",
            infectio_opacite_radiologique ~ "› Opacité radiologique",
            infectio_condensation_shuntante ~ "› Condensation shuntante (écho)",
            infectio_condensation_non_shuntante ~ "› Condensation non shuntante (écho)",
            infectio_image_scannographique ~ "› Image scannographique",
            infectio_hyperleucocytose ~ "› Hyperleucocytose / neutropénie",
            infectio_pct ~ "› PCT positive",
            infectio_crp ~ "› CRP positive",
            infectio_pao2 ~ "› PaO2/FiO2 < 240 mmHg",
            infectio_hemoculture_positive ~ "Hémoculture positive",
            infectio_recidive_ppo ~ "Récidive de PPO",
            infectio_adequation_atb_probabiliste ~ "› ATB probabiliste adéquate",
            infectio_echec_traitement_initial ~ "› Échec traitement initial",
            infectio_adaptation_atb_48h ~ "› Adaptation ATB à 48h",
            infectio_resistance_phenotypique ~ "› Résistance phénotypique du germe",
            postop_duree_sejour_reanimation ~ "Durée séjour réanimation (j)",
            postop_duree_sejour_hopital ~ "Durée séjour hospitalier (j)",
            postop_dc_reanimation ~ "Décès en réanimation",
            postop_dc_hopital ~ "Décès hospitalier"
        )
    ) %>%
    modify_header(label = "**Variables post-opératoires**") %>%
    add_p(
        test = list(
            all_categorical() ~ "chisq.test",
            all_continuous() ~ "t.test"
        )
    ) %>%
    as_kable_extra(booktabs = TRUE, longtable = TRUE, linesep = "") %>%
    kableExtra::kable_styling(
        latex_options = c("repeat_header", "striped"),
        repeat_header_text = "\\textit{(Suite)}",
        stripe_color = "gray!10"
    )

table_postop
```

\newpage
# Performance diagnostique de la colonisation pré-extubation pour prédire la pneumonie post-opératoire

-   Chez les patients ayant un prélèvement positif (`df$infectio_colonisation_respi_preeot = 1`)

    -    Pathogène isolé lors du prélèvement = `df$pathogene_preeot` ; `df$pathogene_preeot_2` ; `df$pathogene_preeot_3`

    -    Pathogène isolé lors de la PPO = `df$pathogene_ppo` ; `df$pathogene_ppo_2` ; `df$pathogene_ppo_3`

Dictionnaire valable pour ces variables pathogènes :

````
1=SAMS	2=FOP	3=E. faecium	4=C. freundii	5=H. alvei	6=K. pneumoniae	7=E.coli	8=P. aeruginosa	9=P. mirabilis	10=Corynebacterium	11=S. marcescens	12=E. aerogenes	13=E. faecalis	14=Haemophilus haemolyticus	15=A. baumanii	16=S. epidermidis	17=M. catarrhalis	18=S. haemolyticus	19=M. pneumoniae	20=E. cloacae	21=stenotrophomonas	22=pneumocoque
````

Pour calculer la performance diagnostique, il faut faire en sorte d'obtenir une sensibilité, une spécificité, une valeur prédictive positive et une valeur prédictive négative globale (qui correspond à pathogène pré-extubation correspondant au pathogène de la PPO). 
```{r}
#| label: performance-diagnostique
#| include: true
#| echo: false
#| results: asis
# Analyse limitée aux patients avec colonisation respiratoire pré-EOT positive
df_perf <- df %>%
    filter(infectio_colonisation_respi_preeot == 1) %>%
    mutate(patient_id = row_number())

# Passage en format long pour les pathogènes pré-EOT
preeot_long <- df_perf %>%
    select(patient_id, pathogene_preeot, pathogene_preeot_2, pathogene_preeot_3) %>%
    pivot_longer(
        cols = starts_with("pathogene_preeot"),
        values_to = "pathogene_code"
    ) %>%
    filter(!is.na(pathogene_code) & pathogene_code != 0) %>%
    distinct(patient_id, pathogene_code) %>%
    mutate(preeot_present = TRUE)

# Passage en format long pour les pathogènes PPO
ppo_long <- df_perf %>%
    select(patient_id, pathogene_ppo, pathogene_ppo_2, pathogene_ppo_3) %>%
    pivot_longer(
        cols = starts_with("pathogene_ppo"),
        values_to = "pathogene_code"
    ) %>%
    filter(!is.na(pathogene_code) & pathogene_code != 0) %>%
    distinct(patient_id, pathogene_code) %>%
    mutate(ppo_present = TRUE)

# Grille de toutes les combinaisons patient / pathogène (1 à 22)
all_combinations <- expand_grid(
    patient_id = df_perf$patient_id,
    pathogene_code = 1:22
)

# Jointure pour table de contingence
df_diag_pathogene <- all_combinations %>%
    left_join(preeot_long, by = c("patient_id", "pathogene_code")) %>%
    left_join(ppo_long, by = c("patient_id", "pathogene_code")) %>%
    mutate(
        preeot_present = coalesce(preeot_present, FALSE),
        ppo_present = coalesce(ppo_present, FALSE)
    )

# Calcul des Vrai/Faux Positifs/Négatifs
contingence <- df_diag_pathogene %>%
    summarise(
        TP = sum(preeot_present & ppo_present),
        FP = sum(preeot_present & !ppo_present),
        FN = sum(!preeot_present & ppo_present),
        TN = sum(!preeot_present & !ppo_present)
    )

# Calcul des performances
performance_diagnostique <- contingence %>%
    mutate(
        Sensibilite = case_when(TP + FN > 0 ~ TP / (TP + FN), .default = NA_real_),
        Specificite = case_when(TN + FP > 0 ~ TN / (TN + FP), .default = NA_real_),
        VPP = case_when(TP + FP > 0 ~ TP / (TP + FP), .default = NA_real_),
        VPN = case_when(TN + FN > 0 ~ TN / (TN + FN), .default = NA_real_)
    ) %>%
    pivot_longer(
        cols = c(Sensibilite, Specificite, VPP, VPN),
        names_to = "Indicateur",
        values_to = "Valeur"
    ) %>%
    mutate(
        Formule = case_when(
            Indicateur == "Sensibilite" ~ "TP / (TP + FN)",
            Indicateur == "Specificite" ~ "TN / (TN + FP)",
            Indicateur == "VPP" ~ "TP / (TP + FP)",
            Indicateur == "VPN" ~ "TN / (TN + FN)"
        ),
        Indicateur = case_when(
            Indicateur == "Sensibilite" ~ "Sensibilité",
            Indicateur == "Specificite" ~ "Spécificité",
            Indicateur == "VPP" ~ "Valeur prédictive positive",
            Indicateur == "VPN" ~ "Valeur prédictive négative"
        ),
        Pourcentage = paste0(round(100 * Valeur, 1), "%")
    ) %>%
    select(Indicateur, Formule, Valeur, Pourcentage)

#représentation en gt()
performance_diagnostique %>%
    gt::gt() %>%
    gt::tab_footnote(
        footnote = "Proportion de pathogènes de la PPO déjà présents en pré-extubation.",
        locations = gt::cells_body(
            columns = Indicateur,
            rows = Indicateur == "Sensibilité"
        )
    ) %>%
    gt::tab_footnote(
        footnote = "Proportion de pathogènes absents de la PPO également absents en pré-extubation.",
        locations = gt::cells_body(
            columns = Indicateur,
            rows = Indicateur == "Spécificité"
        )
    ) %>%
    gt::tab_footnote(
        footnote = "Proportion de pathogènes pré-extubation retrouvés ensuite dans la PPO.",
        locations = gt::cells_body(
            columns = Indicateur,
            rows = Indicateur == "Valeur prédictive positive"
        )
    ) %>%
    gt::tab_footnote(
        footnote = "Proportion de pathogènes absents en pré-extubation également absents dans la PPO.",
        locations = gt::cells_body(
            columns = Indicateur,
            rows = Indicateur == "Valeur prédictive négative"
        )
    ) %>%
    gt::tab_source_note(
        source_note = "Analyse par couple patient–pathogène, et non par patient."
    )
```

::: {.callout-note title="Limites de l'approche Patient-Pathogène" collapse="false"}
**Biais statistique :** Comme chaque patient n'a qu'1 ou 2 germes au maximum, la quasi-totalité des combinaisons de la grille combinatoire (patient $\times$ 22 pathogènes) sont des doubles absences (absence en Pré-EOT et absence en PPO). 

Cela génère un nombre massif de Vrais Négatifs (TN), ce qui gonfle artificiellement la Spécificité (`r performance_diagnostique$Pourcentage[performance_diagnostique$Indicateur == "Spécificité"]`) et la VPN (`r performance_diagnostique$Pourcentage[performance_diagnostique$Indicateur == "Valeur prédictive négative"]`). Ces pourcentages élevés n'ont pas de réalité clinique directe au lit du malade.
:::

## Performances diagnostiques cliniques (Niveau Patient)

L'approche la plus pertinente cliniquement consiste à évaluer la performance du prélèvement Pré-EOT au **niveau global du patient** ($N=`r sum(df$preeot_realise, na.rm = TRUE)`$). 

La règle de jugement (Gold Standard) proposée est la suivante :


-   **Vrai Positif (VP) :** Pré-EOT positif $\rightarrow$ PPO avec au moins un germe identique (Concordance), peu importe s'il y a de nouveaux germes en plus.

-   **Faux Positif (FP) :** Pré-EOT positif $\rightarrow$ PPO discordante (germes différents) ou PPO stérile.

-   **Vrai Négatif (VN) :** Pré-EOT stérile $\rightarrow$ PPO stérile.

-   **Faux Négatif (FN) :** Pré-EOT stérile $\rightarrow$ PPO avec documentation bactériologique (nouveau germe).

```{r}
#| label: performance-diagnostique-patient
#| include: true
#| echo: false
#| message: false
#| warning: false

df_perf_pat <- df %>%
    filter(preeot_realise) %>%
    mutate(
        Pre_EOT_Pos = preeot_colonise,
        PPO_is_sterile = !ppo_documentee,
        Concordance = as.integer(concordance_pathogene),
        Class = case_when(
            Pre_EOT_Pos & Concordance == 1 ~ "VP",
            Pre_EOT_Pos & Concordance == 0 & !PPO_is_sterile ~ "FP (Discordant)",
            Pre_EOT_Pos & PPO_is_sterile ~ "FP (PPO Stérile)",
            !Pre_EOT_Pos & PPO_is_sterile ~ "VN",
            !Pre_EOT_Pos & !PPO_is_sterile ~ "FN"
        )
    )

vp <- sum(df_perf_pat$Class == "VP")
fp <- sum(df_perf_pat$Class %in% c("FP (Discordant)", "FP (PPO Stérile)"))
vn <- sum(df_perf_pat$Class == "VN")
fn <- sum(df_perf_pat$Class == "FN")

se <- vp / (vp + fn)
sp <- vn / (vn + fp)
vpp <- vp / (vp + fp)
vpn <- vn / (vn + fn)

perf_pat_table <- data.frame(
  Indicateur = c("Sensibilité (Se)", "Spécificité (Sp)", "Valeur Prédictive Positive (VPP)", "Valeur Prédictive Négative (VPN)"),
  Valeur = c(se, sp, vpp, vpn),
  `Interprétation clinique` = c(
    paste0("Parmi les PPO documentées microbiologiquement, ", round(se*100, 1), "% avaient au moins un germe déjà identifié en Pré-EOT (", vp, "/", vp+fn, ")."),
    paste0("Parmi les prélèvements PPO sans documentation microbiologique, ", round(sp*100, 1), "% avaient un Pré-EOT stérile (", vn, "/", vn+fp, ")."),
    paste0("Parmi les Pré-EOT positifs, ", round(vpp*100, 1), "% avaient au moins un germe concordant avec la PPO (", vp, "/", vp+fp, ")."),
    paste0("Parmi les Pré-EOT stériles, ", round(vpn*100, 1), "% avaient une PPO sans documentation microbiologique (", vn, "/", vn+fn, ").")
  ),
  check.names = FALSE
)

perf_pat_table %>%
  gt::gt() %>%
  gt::fmt_percent(columns = Valeur, decimals = 1) %>%
  gt::tab_header(
    title = "Performances diagnostiques cliniques au niveau patient",
    subtitle = paste0("Prédiction de la bactériologie de la PPO par le prélèvement Pré-EOT (N = ", vp+fp+vn+fn, " patients)")
  ) %>%
  gt::tab_options(
    table.width = gt::pct(100),
    column_labels.font.weight = "bold"
  )
```

\newpage
# Trajectoire des pathogènes (Sankey plots)

## Sankey Global 

-   Objectif : visualiser la transition des pathogènes identifiés en pré-extubation vers ceux identifiés lors de la pneumonie post-opératoire (PPO) pour l'ensemble des patients.

```{r}
#| label: sankey-global
#| include: true
#| echo: false
#| message: false
#| warning: false
#| fig-width: 12
#| fig-height: 10

preeot_list <- df %>%
    select(patient_id = ID_numero, infectio_pathogene_preeot, infectio_pathogene_preeot_2, infectio_pathogene_preeot_3) %>%
    pivot_longer(-patient_id, values_to = "node_preeot") %>%
    filter(!is.na(node_preeot) & node_preeot != "Aucun") %>%
    distinct(patient_id, node_preeot)

ppo_list <- df %>%
    select(patient_id = ID_numero, infectio_pathogene_ppo, infectio_pathogene_ppo_2, infectio_pathogene_ppo_3) %>%
    pivot_longer(-patient_id, values_to = "node_ppo") %>%
    filter(!is.na(node_ppo) & node_ppo != "Aucun") %>%
    distinct(patient_id, node_ppo)

sankey_data <- df %>%
    select(patient_id = ID_numero) %>%
    left_join(preeot_list, by = "patient_id") %>%
    mutate(node_preeot = coalesce(as.character(node_preeot), "Aucun")) %>%
    distinct() %>%
    inner_join(
        df %>%
            select(patient_id = ID_numero) %>%
            left_join(ppo_list, by = "patient_id") %>%
            mutate(node_ppo = coalesce(as.character(node_ppo), "Aucun")) %>%
            distinct(),
        by = "patient_id",
        relationship = "many-to-many"
    )

df_sankey_global <- sankey_data %>%
    make_long(node_preeot, node_ppo) %>%
    mutate(
        node = factor(node, levels = c("Aucun", setdiff(sort(unique(node)), "Aucun"))),
        next_node = factor(next_node, levels = c("Aucun", setdiff(sort(unique(next_node)), "Aucun")))
    )

ggplot(df_sankey_global, aes(x = x, next_x = next_x, node = node, next_node = next_node, fill = factor(node))) +
    geom_sankey(flow.alpha = 0.6, node.color = "gray30", width = 0.1) +
    geom_sankey_text(
        aes(
            label = node,
            x = stage(x, after_stat = x + case_when(x == 1 ~ -0.06, .default = 0.06)),
            hjust = case_when(x == "node_preeot" ~ 1, .default = 0)
        ),
        size = 3.9, color = "black"
    ) +
    scale_x_discrete(
        labels = c("node_preeot" = "Prélèvement pré-extubation", "node_ppo" = "Prélèvement PPO"),
        expand = expansion(mult = 0.4)
    ) +
    theme_sankey(base_size = 17) +
    labs(
        title = "Sankey Global : Évolution des pathogènes (Pré-EOT vers PPO)",
        x = NULL
    ) +
    theme(legend.position = "none")
```

\newpage
## Sankey chez les patients avec pathogène en Pré-EOT

-   Objectif : devenir des patients ayant un pathogène identifié en pré-extubation (Pré-EOT) vers les pathogènes identifiés lors de la pneumonie post-opératoire (PPO).

-   Les patients n'ayant pas de pathogène en Pré-EOT sont exclus de cette analyse.

```{r}
#| label: sankey-path-preeot
#| include: true
#| echo: false
#| message: false
#| warning: false
#| fig-width: 12
#| fig-height: 10

preeot_list <- df %>%
    select(patient_id = ID_numero, infectio_pathogene_preeot, infectio_pathogene_preeot_2, infectio_pathogene_preeot_3) %>%
    pivot_longer(-patient_id, values_to = "node_preeot") %>%
    filter(!is.na(node_preeot) & node_preeot != "Aucun") %>%
    distinct(patient_id, node_preeot)

ppo_list <- df %>%
    select(patient_id = ID_numero, infectio_pathogene_ppo, infectio_pathogene_ppo_2, infectio_pathogene_ppo_3) %>%
    pivot_longer(-patient_id, values_to = "node_ppo") %>%
    filter(!is.na(node_ppo) & node_ppo != "Aucun") %>%
    distinct(patient_id, node_ppo)

sankey_data <- df %>%
    select(patient_id = ID_numero) %>%
    left_join(preeot_list, by = "patient_id") %>%
    mutate(node_preeot = coalesce(as.character(node_preeot), "Aucun")) %>%
    distinct() %>%
    inner_join(
        df %>%
            select(patient_id = ID_numero) %>%
            left_join(ppo_list, by = "patient_id") %>%
            mutate(node_ppo = coalesce(as.character(node_ppo), "Aucun")) %>%
            distinct(),
        by = "patient_id",
        relationship = "many-to-many"
    )

# On filtre les patients qui ont eu un pathogène en Pré-EOT
df_path_preeot <- sankey_data %>%
    filter(node_preeot != "Aucun") %>%
    make_long(node_preeot, node_ppo) %>%
    mutate(
        node = factor(node, levels = c("Aucun", setdiff(sort(unique(node)), "Aucun"))),
        next_node = factor(next_node, levels = c("Aucun", setdiff(sort(unique(next_node)), "Aucun")))
    )

ggplot(df_path_preeot, aes(x = x, next_x = next_x, node = node, next_node = next_node, fill = factor(node))) +
    geom_sankey(flow.alpha = 0.6, node.color = "gray30", width = 0.1) +
    geom_sankey_text(
        aes(
            label = node,
            x = stage(x, after_stat = x + case_when(x == 1 ~ -0.06, .default = 0.06)),
            hjust = case_when(x == "node_preeot" ~ 1, .default = 0)
        ),
        size = 3.9, color = "black"
    ) +
    scale_x_discrete(
        labels = c("node_preeot" = "Prélèvement pré-extubation", "node_ppo" = "Prélèvement PPO"),
        expand = expansion(mult = 0.4)
    ) +
    theme_sankey(base_size = 17) +
    labs(
        title = "Devenir des patients avec un pathogène en Pré-EOT",
        subtitle = "Montre les pathogènes PPO développés par ces patients (ou l'absence de PPO)",
        x = NULL
    ) +
    theme(legend.position = "none")
```

\newpage
## Sankey chez les patients sans pathogène en Pré-EOT

-   Objectif : devenir des patients n'ayant aucun pathogène identifié en pré-extubation (Pré-EOT) vers les pathogènes identifiés lors de la pneumonie post-opératoire (PPO).

```{r}
#| label: sankey-aucun-preeot
#| include: true
#| echo: false
#| message: false
#| warning: false
#| fig-width: 12
#| fig-height: 10

preeot_list <- df %>%
    select(patient_id = ID_numero, infectio_pathogene_preeot, infectio_pathogene_preeot_2, infectio_pathogene_preeot_3) %>%
    pivot_longer(-patient_id, values_to = "node_preeot") %>%
    filter(!is.na(node_preeot) & node_preeot != "Aucun") %>%
    distinct(patient_id, node_preeot)

ppo_list <- df %>%
    select(patient_id = ID_numero, infectio_pathogene_ppo, infectio_pathogene_ppo_2, infectio_pathogene_ppo_3) %>%
    pivot_longer(-patient_id, values_to = "node_ppo") %>%
    filter(!is.na(node_ppo) & node_ppo != "Aucun") %>%
    distinct(patient_id, node_ppo)

sankey_data <- df %>%
    select(patient_id = ID_numero) %>%
    left_join(preeot_list, by = "patient_id") %>%
    mutate(node_preeot = coalesce(as.character(node_preeot), "Aucun")) %>%
    distinct() %>%
    inner_join(
        df %>%
            select(patient_id = ID_numero) %>%
            left_join(ppo_list, by = "patient_id") %>%
            mutate(node_ppo = coalesce(as.character(node_ppo), "Aucun")) %>%
            distinct(),
        by = "patient_id",
        relationship = "many-to-many"
    )

# On filtre les patients n'ayant AUCUN pathogène en Pré-EOT
df_aucun_preeot <- sankey_data %>%
    filter(node_preeot == "Aucun") %>%
    make_long(node_preeot, node_ppo) %>%
    mutate(
        node = factor(node, levels = c("Aucun", setdiff(sort(unique(node)), "Aucun"))),
        next_node = factor(next_node, levels = c("Aucun", setdiff(sort(unique(next_node)), "Aucun")))
    )

ggplot(df_aucun_preeot, aes(x = x, next_x = next_x, node = node, next_node = next_node, fill = factor(node))) +
    geom_sankey(flow.alpha = 0.6, node.color = "gray30", width = 0.1) +
    geom_sankey_text(
        aes(
            label = node,
            x = stage(x, after_stat = x + case_when(x == 1 ~ -0.06, .default = 0.06)),
            hjust = case_when(x == "node_preeot" ~ 1, .default = 0)
        ),
        size = 3.9, color = "black"
    ) +
    scale_x_discrete(
        labels = c("node_preeot" = "Prélèvement pré-extubation", "node_ppo" = "Prélèvement PPO"),
        expand = expansion(mult = 0.4)
    ) +
    theme_sankey(base_size = 17) +
    labs(
        title = "Devenir des patients sans pathogène en Pré-EOT",
        subtitle = "Montre les pathogènes PPO développés par ces patients (ou l'absence de PPO)",
        x = NULL
    ) +
    theme(legend.position = "none")
```

\newpage
## Sankey chez les les patients n'ayant pas "Aucun" en PPO

-   Objectif : visualiser la transition des pathogènes identifiés en pré-extubation vers ceux identifiés lors de la pneumonie post-opératoire (PPO) uniquement pour les patients ayant développé une PPO (PPO != "Aucun").

```{r}
#| label: sankey-ppo-origines
#| include: true
#| echo: false
#| message: false
#| warning: false
#| fig-width: 12
#| fig-height: 10

preeot_list <- df %>%
    select(patient_id = ID_numero, infectio_pathogene_preeot, infectio_pathogene_preeot_2, infectio_pathogene_preeot_3) %>%
    pivot_longer(-patient_id, values_to = "node_preeot") %>%
    filter(!is.na(node_preeot) & node_preeot != "Aucun") %>%
    distinct(patient_id, node_preeot)

ppo_list <- df %>%
    select(patient_id = ID_numero, infectio_pathogene_ppo, infectio_pathogene_ppo_2, infectio_pathogene_ppo_3) %>%
    pivot_longer(-patient_id, values_to = "node_ppo") %>%
    filter(!is.na(node_ppo) & node_ppo != "Aucun") %>%
    distinct(patient_id, node_ppo)

sankey_data <- df %>%
    select(patient_id = ID_numero) %>%
    left_join(preeot_list, by = "patient_id") %>%
    mutate(node_preeot = coalesce(as.character(node_preeot), "Aucun")) %>%
    distinct() %>%
    inner_join(
        df %>%
            select(patient_id = ID_numero) %>%
            left_join(ppo_list, by = "patient_id") %>%
            mutate(node_ppo = coalesce(as.character(node_ppo), "Aucun")) %>%
            distinct(),
        by = "patient_id",
        relationship = "many-to-many"
    )

# On se concentre sur les patients ayant développé une pneumonie (PPO != "Aucun")
df_ppo_origines <- sankey_data %>%
    filter(node_ppo != "Aucun") %>%
    make_long(node_preeot, node_ppo) %>%
    mutate(
        node = factor(node, levels = c("Aucun", setdiff(sort(unique(node)), "Aucun"))),
        next_node = factor(next_node, levels = c("Aucun", setdiff(sort(unique(next_node)), "Aucun")))
    )

ggplot(df_ppo_origines, aes(x = x, next_x = next_x, node = node, next_node = next_node, fill = factor(node))) +
    geom_sankey(flow.alpha = 0.6, node.color = "gray30", width = 0.1) +
    geom_sankey_text(
        aes(
            label = node,
            x = stage(x, after_stat = x + case_when(x == 1 ~ -0.06, .default = 0.06)),
            hjust = case_when(x == "node_preeot" ~ 1, .default = 0)
        ),
        size = 3.9, color = "black"
    ) +
    scale_x_discrete(
        labels = c("node_preeot" = "Prélèvement pré-extubation", "node_ppo" = "Prélèvement PPO"),
        expand = expansion(mult = 0.4)
    ) +
    theme_sankey(base_size = 17) +
    labs(
        title = "Filtré aux prélèvements positifs chez PPO",
        subtitle = "Montre les pathogènes pré-extubation à l'origine des pathogènes PPO",
        x = NULL
    ) +
    theme(legend.position = "none")
```

\newpage
## Sankey chez les patients ayant FOP en Pré-EOT

-   Objectif : visualiser la transition des patients ayant FOP identifié en pré-extubation vers les pathogènes identifiés lors de la pneumonie post-opératoire (PPO).

```{r}
#| label: sankey-fop
#| include: true
#| echo: false
#| message: false
#| warning: false
#| fig-width: 12
#| fig-height: 8

preeot_list <- df %>%
    select(patient_id = ID_numero, infectio_pathogene_preeot, infectio_pathogene_preeot_2, infectio_pathogene_preeot_3) %>%
    pivot_longer(-patient_id, values_to = "node_preeot") %>%
    filter(!is.na(node_preeot) & node_preeot != "Aucun") %>%
    distinct(patient_id, node_preeot)

ppo_list <- df %>%
    select(patient_id = ID_numero, infectio_pathogene_ppo, infectio_pathogene_ppo_2, infectio_pathogene_ppo_3) %>%
    pivot_longer(-patient_id, values_to = "node_ppo") %>%
    filter(!is.na(node_ppo) & node_ppo != "Aucun") %>%
    distinct(patient_id, node_ppo)

sankey_data <- df %>%
    select(patient_id = ID_numero) %>%
    left_join(preeot_list, by = "patient_id") %>%
    mutate(node_preeot = coalesce(as.character(node_preeot), "Aucun")) %>%
    distinct() %>%
    inner_join(
        df %>%
            select(patient_id = ID_numero) %>%
            left_join(ppo_list, by = "patient_id") %>%
            mutate(node_ppo = coalesce(as.character(node_ppo), "Aucun")) %>%
            distinct(),
        by = "patient_id",
        relationship = "many-to-many"
    )

# On se concentre sur les patients ayant FOP en Pré-EOT
df_fop <- sankey_data %>%
    filter(node_preeot == "FOP") %>%
    make_long(node_preeot, node_ppo) %>%
    mutate(
        node = factor(node, levels = c("Aucun", setdiff(sort(unique(node)), "Aucun"))),
        next_node = factor(next_node, levels = c("Aucun", setdiff(sort(unique(next_node)), "Aucun")))
    )

ggplot(df_fop, aes(x = x, next_x = next_x, node = node, next_node = next_node, fill = factor(node))) +
    geom_sankey(flow.alpha = 0.6, node.color = "gray30", width = 0.1) +
    geom_sankey_text(
        aes(
            label = node,
            x = stage(x, after_stat = x + case_when(x == 1 ~ -0.06, .default = 0.06)),
            hjust = case_when(x == "node_preeot" ~ 1, .default = 0)
        ),
        size = 3.9, color = "black"
    ) +
    scale_x_discrete(
        labels = c("node_preeot" = "Prélèvement pré-extubation", "node_ppo" = "Prélèvement PPO"),
        expand = expansion(mult = 0.4)
    ) +
    theme_sankey(base_size = 17) +
    labs(
        title = "Devenir des patients avec FOP en Pré-EOT",
        x = NULL
    ) +
    theme(legend.position = "none")
```

\newpage
## Diagramme Alluvial au niveau patient

-   Diagrammes de Sankey par pathogène présentés ci-dessus réalisent des produits cartésiens intra-patient qui peuvent suggérer des transitions biologiques artificielles (ex: un germe se transformant en un autre). 

-   Autre proposition : diagramme alluvial au niveau patient pour les patients ayant eu un prélèvement Pré-EOT ($N=`r sum(df$preeot_realise, na.rm = TRUE)`$). 

```{r}
#| label: alluvial-patient
#| include: true
#| echo: false
#| message: false
#| warning: false
#| fig-width: 10
#| fig-height: 6

df_alluvial_base <- df %>%
  filter(preeot_realise) %>%
  mutate(
    Pre_EOT = case_when(
      !preeot_colonise ~ "Pr\u00e9l\u00e8vement effectu\u00e9 : n\u00e9gatif",
      .default = "Pr\u00e9l\u00e8vement effectu\u00e9 : positif"
    ),
    PPO_is_sterile = !ppo_documentee,
    Concordance = as.integer(concordance_pathogene),
    PPO_Status = case_when(
      PPO_is_sterile ~ "Pr\u00e9l\u00e8vement n\u00e9gatif",
      Pre_EOT == "Pr\u00e9l\u00e8vement effectu\u00e9 : positif" & Concordance == 1 ~ "Pr\u00e9l\u00e8vement positif : concordant",
      .default = "Pr\u00e9l\u00e8vement positif : discordant"
    ),
    Pre_EOT = factor(Pre_EOT, levels = c("Pr\u00e9l\u00e8vement effectu\u00e9 : positif", "Pr\u00e9l\u00e8vement effectu\u00e9 : n\u00e9gatif")),
    PPO_Status = factor(PPO_Status, levels = c("Pr\u00e9l\u00e8vement positif : concordant", "Pr\u00e9l\u00e8vement positif : discordant", "Pr\u00e9l\u00e8vement n\u00e9gatif"))
  )

df_alluvial <- df_alluvial_base %>%
  count(Pre_EOT, PPO_Status)

ggplot(df_alluvial, aes(y = n, axis1 = Pre_EOT, axis2 = PPO_Status)) +
  geom_alluvium(aes(fill = PPO_Status), width = 1/12) +
  geom_stratum(width = 1/12, fill = "grey95", color = "grey30") +
  geom_text(stat = "stratum", aes(
    label = after_stat(stratum), 
    x = after_stat(x + case_when(x == 1 ~ -0.07, .default = 0.07)),
    hjust = after_stat(case_when(x == 1 ~ 1, .default = 0))
  ), size = 4.5) +
  scale_x_discrete(limits = c("Pr\u00e9-EOT (Pr\u00e9-extubation)", "PPO (Pneumonie)"), expand = c(.6, .6)) +
  scale_fill_manual(values = c(
    "Pr\u00e9l\u00e8vement positif : concordant" = "#2ecc71",
    "Pr\u00e9l\u00e8vement positif : discordant" = "#e74c3c",
    "Pr\u00e9l\u00e8vement n\u00e9gatif" = "#95a5a6"
  )) +
  theme_minimal(base_size = 14) +
  labs(
    title = "Diagramme Alluvial Patient : Du statut Pr\u00e9-EOT au r\u00e9sultat PPO",
    y = "Nombre de patients",
    x = NULL
  ) +
  theme(
    legend.position = "none", 
    panel.grid.major = element_blank(), 
    panel.grid.minor = element_blank(),
    plot.margin = margin(10, 40, 10, 10)
  ) +
  coord_cartesian(clip = "off")
```

### Diagramme Alluvial selon le délai de survenue de la PPO

Séparatation en 

-   PPO précoces (< 7 jours) : N=`r sum(df$preeot_realise & df$delai_preEOT_PPO < 7, na.rm = TRUE)`

-   PPO tardives (≥ 7 jours) : N=`r sum(df$preeot_realise & (df$delai_preEOT_PPO >= 7 | is.na(df$delai_preEOT_PPO)), na.rm = TRUE)`



```{r}
#| label: alluvial-patient-delai-precoce
#| include: true
#| echo: false
#| message: false
#| warning: false
#| fig-width: 10
#| fig-height: 6

df_alluvial_precoce <- df %>%
    filter(preeot_realise, delai_preEOT_PPO < 7) %>%
    mutate(
        Pre_EOT = case_when(
            !preeot_colonise ~ "Pr\u00e9l\u00e8vement effectu\u00e9 : n\u00e9gatif",
            .default = "Pr\u00e9l\u00e8vement effectu\u00e9 : positif"
        ),
        PPO_Status = case_when(
            !ppo_documentee ~ "Pr\u00e9l\u00e8vement n\u00e9gatif",
            preeot_colonise & concordance_pathogene ~ "Pr\u00e9l\u00e8vement positif : concordant",
            .default = "Pr\u00e9l\u00e8vement positif : discordant"
        ),
        Pre_EOT = factor(Pre_EOT, levels = c("Pr\u00e9l\u00e8vement effectu\u00e9 : positif", "Pr\u00e9l\u00e8vement effectu\u00e9 : n\u00e9gatif")),
        PPO_Status = factor(PPO_Status, levels = c("Pr\u00e9l\u00e8vement positif : concordant", "Pr\u00e9l\u00e8vement positif : discordant", "Pr\u00e9l\u00e8vement n\u00e9gatif"))
    ) %>%
    count(Pre_EOT, PPO_Status)

ggplot(df_alluvial_precoce, aes(y = n, axis1 = Pre_EOT, axis2 = PPO_Status)) +
    geom_alluvium(aes(fill = PPO_Status), width = 1/12) +
    geom_stratum(width = 1/12, fill = "grey95", color = "grey30") +
    geom_text(stat = "stratum", aes(
        label = after_stat(stratum),
        x = after_stat(x + case_when(x == 1 ~ -0.07, .default = 0.07)),
        hjust = after_stat(case_when(x == 1 ~ 1, .default = 0))
    ), size = 4.5) +
    scale_x_discrete(limits = c("Pr\u00e9-EOT", "PPO"), expand = c(.6, .6)) +
    scale_fill_manual(values = c(
        "Pr\u00e9l\u00e8vement positif : concordant" = "#2ecc71",
        "Pr\u00e9l\u00e8vement positif : discordant" = "#e74c3c",
        "Pr\u00e9l\u00e8vement n\u00e9gatif" = "#95a5a6"
    )) +
    theme_minimal(base_size = 14) +
    labs(
        title = paste0("PPO pr\u00e9coces (< 7 jours) (N=", sum(df$preeot_realise & df$delai_preEOT_PPO < 7, na.rm = TRUE), ")"),
        y = "Nombre de patients",
        x = NULL
    ) +
    theme(
        legend.position = "none",
        panel.grid.major = element_blank(),
        panel.grid.minor = element_blank(),
        plot.margin = margin(10, 40, 10, 10)
    ) +
    coord_cartesian(clip = "off")
```

```{r}
#| label: alluvial-patient-delai-tardif
#| include: true
#| echo: false
#| message: false
#| warning: false
#| fig-width: 10
#| fig-height: 6

df_alluvial_tardif <- df %>%
    filter(preeot_realise, delai_preEOT_PPO >= 7 | is.na(delai_preEOT_PPO)) %>%
    mutate(
        Pre_EOT = case_when(
            !preeot_colonise ~ "Pr\u00e9l\u00e8vement effectu\u00e9 : n\u00e9gatif",
            .default = "Pr\u00e9l\u00e8vement effectu\u00e9 : positif"
        ),
        PPO_Status = case_when(
            !ppo_documentee ~ "Pr\u00e9l\u00e8vement n\u00e9gatif",
            preeot_colonise & concordance_pathogene ~ "Pr\u00e9l\u00e8vement positif : concordant",
            .default = "Pr\u00e9l\u00e8vement positif : discordant"
        ),
        Pre_EOT = factor(Pre_EOT, levels = c("Pr\u00e9l\u00e8vement effectu\u00e9 : positif", "Pr\u00e9l\u00e8vement effectu\u00e9 : n\u00e9gatif")),
        PPO_Status = factor(PPO_Status, levels = c("Pr\u00e9l\u00e8vement positif : concordant", "Pr\u00e9l\u00e8vement positif : discordant", "Pr\u00e9l\u00e8vement n\u00e9gatif"))
    ) %>%
    count(Pre_EOT, PPO_Status)

ggplot(df_alluvial_tardif, aes(y = n, axis1 = Pre_EOT, axis2 = PPO_Status)) +
    geom_alluvium(aes(fill = PPO_Status), width = 1/12) +
    geom_stratum(width = 1/12, fill = "grey95", color = "grey30") +
    geom_text(stat = "stratum", aes(
        label = after_stat(stratum),
        x = after_stat(x + case_when(x == 1 ~ -0.07, .default = 0.07)),
        hjust = after_stat(case_when(x == 1 ~ 1, .default = 0))
    ), size = 4.5) +
    scale_x_discrete(limits = c("Pr\u00e9-EOT", "PPO"), expand = c(.6, .6)) +
    scale_fill_manual(values = c(
        "Pr\u00e9l\u00e8vement positif : concordant" = "#2ecc71",
        "Pr\u00e9l\u00e8vement positif : discordant" = "#e74c3c",
        "Pr\u00e9l\u00e8vement n\u00e9gatif" = "#95a5a6"
    )) +
    theme_minimal(base_size = 14) +
    labs(
        title = paste0("PPO tardives (\u2265 7 jours) (N=", sum(df$preeot_realise & (df$delai_preEOT_PPO >= 7 | is.na(df$delai_preEOT_PPO)), na.rm = TRUE), ")"),
        y = "Nombre de patients",
        x = NULL
    ) +
    theme(
        legend.position = "none",
        panel.grid.major = element_blank(),
        panel.grid.minor = element_blank(),
        plot.margin = margin(10, 40, 10, 10)
    ) +
    coord_cartesian(clip = "off")
```

\newpage
## Comparaison écologique des pathogènes

-   Fréquence d'isolement de chaque pathogène en pré-EOT (exprimée en pourcentage des `r sum(df$preeot_colonise, na.rm = TRUE)` patients colonisés) comparée à sa fréquence en PPO (exprimée en pourcentage des `r nrow(df)` patients de la cohorte). 

```{r}
#| label: barplot-ecologie
#| include: true
#| echo: false
#| message: false
#| warning: false
#| fig-width: 10
#| fig-height: 7

pathogene_labels <- c("Aucun", "SAMS", "FOP", "E. faecium", "C. freundii", "H. alvei", "K. pneumoniae", "E.coli", "P. aeruginosa", "P. mirabilis", "Corynebacterium", "S. marcescens", "E. aerogenes", "E. faecalis", "H. influenzae", "A. baumanii", "S. epidermidis", "M. catarrhalis", "S. haemolyticus", "M. pneumoniae", "E. cloacae", "Stenotrophomonas", "Pneumocoque")
n_preeot_colonise <- sum(df$preeot_colonise, na.rm = TRUE)
n_cohorte <- nrow(df)
preeot_source_label <- paste0("Pré-EOT (N=", n_preeot_colonise, ")")
ppo_source_label <- paste0("PPO (N=", n_cohorte, ")")

preeot_freq <- df %>%
  filter(preeot_colonise) %>%
  select(Numero, pathogene_preeot, pathogene_preeot_2, pathogene_preeot_3) %>%
  pivot_longer(cols = starts_with("pathogene_"), values_to = "code") %>%
  filter(!is.na(code) & code != 0) %>%
  distinct(Numero, code) %>%
  count(code) %>%
  mutate(
    Pct = n / n_preeot_colonise,
    Source = preeot_source_label
  )

ppo_freq <- df %>%
  select(Numero, pathogene_ppo, pathogene_ppo_2, pathogene_ppo_3) %>%
  pivot_longer(cols = starts_with("pathogene_"), values_to = "code") %>%
  filter(!is.na(code) & code != 0) %>%
  distinct(Numero, code) %>%
  count(code) %>%
  mutate(
    Pct = n / n_cohorte,
    Source = ppo_source_label
  )

germes_comp <- bind_rows(preeot_freq, ppo_freq) %>%
  mutate(Pathogene = pathogene_labels[code + 1])

ggplot(germes_comp, aes(x = reorder(Pathogene, Pct), y = Pct, fill = Source)) +
  geom_bar(stat = "identity", position = "dodge") +
  coord_flip() +
  scale_y_continuous(labels = scales::percent) +
  scale_fill_manual(values = setNames(c("#2ecc71", "#e74c3c"), c(preeot_source_label, ppo_source_label))) +
  theme_minimal(base_size = 13) +
  labs(
    title = "Comparaison de l'écologie bactérienne (Pré-EOT vs PPO)",
    x = "Pathogène",
    y = "Fréquence (% de patients)",
    fill = "Prélèvement"
  ) +
  theme(legend.position = "bottom")
```

\newpage
# ROC performance pathogène selon délai de survenue de la PPO

-   Délai de survenue de la PPO codé dans la variable `df$delai_preEOT_PPO` (en jours).

-   Visualisation de la performance diagnostique de la colonisation pré-extubation pour prédire la concordance du pathogène de la PPO selon le délai de survenue de la pneumonie post-opératoire (PPO).

**Population analysée pour la ROC :**

```{r}
#| label: roc-population
#| include: true
#| echo: false
#| message: false
#| warning: false

df_roc <- df %>%
    filter(preeot_colonise, !is.na(delai_preEOT_PPO))

df_roc$pathogene_correspondance <- as.integer(df_roc$concordance_pathogene)

roc_population <- tibble::tibble(
    Population = c(
        "Cohorte totale avec PPO",
        "Patients avec prélèvement Pré-EOT colonisé inclus dans la ROC",
        "Patients Pré-EOT stériles/non colonisés exclus",
        "Patients colonisés avec délai Pré-EOT → PPO manquant exclus"
    ),
    N = c(
        nrow(df),
        nrow(df_roc),
        sum(!df$preeot_colonise, na.rm = TRUE),
        sum(df$preeot_colonise & is.na(df$delai_preEOT_PPO), na.rm = TRUE)
    )
)

roc_population %>%
    gt() %>%
    cols_label(
        Population = "Population",
        N = "N"
    ) %>%
    tab_header(
        title = md("**Population analysée pour la courbe ROC**")
    )
```

La courbe ROC est donc calculée uniquement chez les patients ayant au moins un germe identifié au prélèvement Pré-EOT. 

Elle évalue, dans cette population déjà colonisée, si le délai Pré-EOT → PPO discrimine la concordance du pathogène ; les prélèvements Pré-EOT stériles ou sans germe ne sont pas inclus dans cette analyse.

```{r}
#| label: roc-delai-ppo
#| include: true
#| echo: false
#| message: false
#| warning: false
#| fig-width: 8
#| fig-height: 6

# Préparation des données pour l'analyse ROC
df_roc <- df %>%
    filter(preeot_colonise, !is.na(delai_preEOT_PPO))

# Calcul de la concordance (le pathogène PPO est-il le même que le Pré-EOT ?)
df_roc$pathogene_correspondance <- as.integer(df_roc$concordance_pathogene)

# Objet ROC (Prédicteur = Délai, Outcome = Concordance)
# Note : pROC détermine automatiquement que les délais courts prédisent la concordance (direction ">")
roc_obj <- roc(df_roc$pathogene_correspondance, df_roc$delai_preEOT_PPO, quiet = TRUE)

# Extraction des coordonnées du seuil optimal selon l'indice de Youden
coords_youden <- coords(roc_obj, "best", best.method = "youden", ret = c("threshold", "specificity", "sensitivity"))
seuil_opti <- coords_youden$threshold[1]
spec_opti <- coords_youden$specificity[1]
sens_opti <- coords_youden$sensitivity[1]

# Validation par Bootstrap (10000 réplications)
set.seed(123)
ci_auc_boot <- ci.auc(roc_obj, method = "bootstrap", boot.n = 10000)

# Tracé de la courbe ROC
p_roc <- ggroc(roc_obj, colour = "#2980b9", size = 1) +
    geom_abline(slope = 1, intercept = 1, linetype = "dashed", color = "gray50") +
    annotate("text", x = 0.25, y = 0.25, 
             label = paste("AUC =", round(auc(roc_obj), 3), 
                           "\nIC 95% (Bootstrap 10k) : [", round(ci_auc_boot[1], 3), "-", round(ci_auc_boot[3], 3), "]"), 
             size = 4.5, fontface = "bold") +
    annotate("point", x = spec_opti, y = sens_opti, color = "#e74c3c", size = 4) +
    annotate("text", x = spec_opti, y = sens_opti + 0.05, 
             label = paste("Seuil optimal (Youden)\n<", round(seuil_opti, 1), "jours"), color = "#e74c3c", fontface = "bold") +
    theme_minimal(base_size = 14) +
    labs(
        title = "Courbe ROC : Prédiction de la concordance du pathogène",
        x = "Spécificité (Taux de Vrais Négatifs)",
        y = "Sensibilité (Taux de Vrais Positifs)"
    )
print(p_roc)
```

**Tableau détaillé des performances (Se, Sp, Indice de Youden) pour chaque seuil de délai :**

```{r}
#| label: roc-table-delai
#| include: true
#| echo: false
#| message: false
#| warning: false

df_roc <- df %>%
    filter(preeot_colonise, !is.na(delai_preEOT_PPO)) %>%
    mutate(pathogene_correspondance = as.integer(concordance_pathogene))

roc_obj <- roc(df_roc$pathogene_correspondance, df_roc$delai_preEOT_PPO, quiet = TRUE)
coords_youden <- coords(roc_obj, "best", best.method = "youden", ret = c("threshold", "specificity", "sensitivity"))
seuil_opti <- coords_youden$threshold[1]
spec_opti <- coords_youden$specificity[1]
sens_opti <- coords_youden$sensitivity[1]

set.seed(123)
ci_auc_boot <- ci.auc(roc_obj, method = "bootstrap", boot.n = 10000)

# Extraction de toutes les coordonnées pour construire le tableau
all_coords <- coords(roc_obj, "all", ret = c("threshold", "specificity", "sensitivity"))
all_coords$youden <- all_coords$sensitivity + all_coords$specificity - 1

# Filtrage pour enlever les seuils infinis générés par pROC (-Inf, Inf)
all_coords <- all_coords %>%
    filter(is.finite(threshold)) %>%
    arrange(threshold) %>%
    mutate(
        Regle_Decision = paste("<", threshold, "jours"),
        Sensibilite = round(sensitivity * 100, 1),
        Specificite = round(specificity * 100, 1),
        Indice_Youden = round(youden, 3)
    ) %>%
    select(`Délai (seuil)` = threshold, `Règle de décision` = Regle_Decision, `Sensibilité (%)` = Sensibilite, `Spécificité (%)` = Specificite, `Indice de Youden` = Indice_Youden)

# Affichage avec gt
all_coords %>%
    gt() %>%
    tab_style(
        style = cell_text(weight = "bold"),
        locations = cells_body(rows = `Délai (seuil)` == seuil_opti)
    )
```

:::{.callout-note title="Interprétation"}

- Le délai entre le prélèvement Pré-EOT et la PPO garde une capacité discriminante correcte dans le recueil courant (AUC = `r round(as.numeric(auc(roc_obj)), 3)`, IC 95% bootstrap [`r round(ci_auc_boot[1], 3)` ; `r round(ci_auc_boot[3], 3)`]).

- Le seuil optimal de Youden recalculé est < `r round(seuil_opti, 1)` jours, avec une sensibilité de `r paste0(round(100 * sens_opti, 1), "%")` et une spécificité de `r paste0(round(100 * spec_opti, 1), "%")`.

- Les seuils détaillés, leur sensibilité, leur spécificité et l'indice de Youden sont recalculés dans le tableau ci-dessus.

:::

::: {.callout-warning title="Attention à l'interprétation"}
- **Limites de l'analyse ROC :** construite sur échantillon restreint de $N=`r nrow(df_roc)`$ patients colonisés en Pré-EOT (comprenant `r sum(df_roc$pathogene_correspondance == 0, na.rm = TRUE)` non-événements de concordance). Une telle taille d'échantillon rend la courbe ROC et la recherche d'un seuil optimal par Youden très instables et statistiquement peu robustes.

-   Autre possibilité : présentation simplifiée par tranche clinique
:::

## Présentation par tranche clinique

-   Taux de concordance réel des germes selon 3 catégories de délais. Les taux et numérateurs/dénominateurs sont recalculés directement dans le graphique ci-dessous.

```{r}
#| label: barplot-concordance-delai
#| include: true
#| echo: false
#| message: false
#| warning: false
#| fig-width: 8
#| fig-height: 5

df_delai_barplot <- df %>%
  filter(preeot_colonise, !is.na(delai_preEOT_PPO)) %>%
  mutate(
    pathogene_correspondance = as.integer(concordance_pathogene),
    delai_cat = case_when(
      delai_preEOT_PPO <= 2 ~ "Très précoce (\u2264 2 jours)",
      delai_preEOT_PPO <= 5 ~ "Intermédiaire (3-5 jours)",
      .default = "Tardive (> 5 jours)"
    ),
    delai_cat = factor(delai_cat, levels = c("Très précoce (\u2264 2 jours)", "Intermédiaire (3-5 jours)", "Tardive (> 5 jours)"))
  ) %>%
  group_by(delai_cat) %>%
  summarise(
    N = n(),
    Concordant = sum(pathogene_correspondance),
    Pct = Concordant / N,
    .groups = "drop"
  )

ggplot(df_delai_barplot, aes(x = delai_cat, y = Pct, fill = delai_cat)) +
  geom_bar(stat = "identity", width = 0.5, show.legend = FALSE) +
  geom_text(aes(label = paste0(round(100 * Pct, 1), "%\n(N=", Concordant, "/", N, ")")), vjust = -0.3, fontface = "bold", size = 4) +
  scale_y_continuous(labels = scales::percent, limits = c(0, 1.1)) +
  scale_fill_manual(values = c("Très précoce (\u2264 2 jours)" = "#27ae60", "Intermédiaire (3-5 jours)" = "#f39c12", "Tardive (> 5 jours)" = "#c0392b")) +
  theme_minimal(base_size = 13) +
  labs(
    title = "Taux de concordance des germes selon le délai de survenue de la PPO",
    x = "Délai (jours entre le prélèvement pré-EOT et le diagnostic de PPO)",
    y = "Taux de concordance (%)"
  )
```

On peut aussi le représenter sous forme de diagramme cartésien lissé : évolution du taux de concordance jour par jour avec une courbe de tendance.

```{r}
#| label: lineplot-concordance-delai
#| include: true
#| echo: false
#| message: false
#| warning: false

df_delai_lineplot <- df %>%
    filter(
        preeot_colonise,
        !is.na(delai_preEOT_PPO),
        !is.na(concordance_pathogene)
    ) %>%
    mutate(
        pathogene_correspondance = as.integer(concordance_pathogene),
        delai_jours = as.numeric(delai_preEOT_PPO)
    )

# Calcul des taux par jour pour les points
df_daily <- df_delai_lineplot %>%
    group_by(delai_jours) %>%
    summarise(
        N = n(),
        Concordant = sum(pathogene_correspondance),
        Pct = Concordant / N,
        .groups = "drop"
    )

rects <- data.frame(
    xmin = c(-0.5, 2.5, 5.5),
    xmax = c(2.5, 5.5, 12.0),
    ymin = -Inf,
    ymax = Inf,
    Tranche = factor(c("Très précoce (\u2264 2 jours)", "Intermédiaire (3-5 jours)", "Tardive (> 5 jours)"),
                     levels = c("Très précoce (\u2264 2 jours)", "Intermédiaire (3-5 jours)", "Tardive (> 5 jours)"))
)

ggplot() +
    # Zones colorées en arrière-plan avec légende
    geom_rect(data = rects, aes(xmin = xmin, xmax = xmax, ymin = ymin, ymax = ymax, fill = Tranche), alpha = 0.08, inherit.aes = FALSE) +
    scale_fill_manual(
        values = c("Très précoce (\u2264 2 jours)" = "#27ae60", "Intermédiaire (3-5 jours)" = "#f39c12", "Tardive (> 5 jours)" = "#c0392b"),
        name = "Délai de la PPO"
    ) +
    # Courbe de tendance lissée (LOESS) basée sur les données individuelles
    geom_smooth(data = df_delai_lineplot, aes(x = delai_jours, y = pathogene_correspondance), 
                method = "loess", span = 0.95, se = FALSE, color = "#2c3e50", linewidth = 1.2) +
    # Points de données par jour
    geom_point(data = df_daily, aes(x = delai_jours, y = Pct, size = N), color = "#2c3e50", alpha = 0.7) +
    # Libellés des points (avec ggrepel pour éviter les superpositions)
    geom_text_repel(
        data = df_daily,
        aes(x = delai_jours, y = Pct, label = paste0(round(100 * Pct, 1), "% (", Concordant, "/", N, ")")),
        size = 3.2,
        fontface = "bold",
        color = "#2c3e50",
        box.padding = 0.4,
        point.padding = 0.3,
        max.overlaps = Inf
    ) +
    scale_y_continuous(
        labels = scales::percent_format(accuracy = 1),
        limits = c(-0.05, 1.05)
    ) +
    scale_x_continuous(
        breaks = 0:11,
        limits = c(-0.5, 12.0)
    ) +
    scale_size_continuous(
        range = c(2.5, 6),
        breaks = c(1, 5, 10, 15),
        name = "Nombre de patients"
    ) +
    theme_minimal(base_size = 12) +
    theme(
        panel.grid.minor = element_blank(),
        plot.title = element_text(face = "bold", size = 12, hjust = 0.5),
        legend.position = "right",
        plot.margin = margin(10, 15, 10, 10)
    ) +
    labs(
        title = "Taux de concordance lissé selon le délai de survenue de la PPO",
        x = "Délai (jours)",
        y = "Taux de concordance (%)"
    )
```

\newpage
# Concordance selon le caractère précoce ou tardif de la PPO

## Tableau croisé de la concordance selon le délai de survenue de la PPO

Ce tableau compare la concordance des pathogènes entre les PPO précoces (< 7 jours) et les PPO tardives (≥ 7 jours post-opératoires)

- **Méthode :** Tableau croisé affichant la répartition brute de la concordance selon que la pneumonie soit précoce (< 7 jours) ou tardive.

- **Patients retenus :** L'ensemble des `r sum(df$preeot_realise, na.rm = TRUE)` patients ayant eu un test pré-EOT. 

```{r}
#| label: concordance-precoce-tardive
#| include: true
#| echo: false
#| tbl-cap: "Tableau croisé : Concordance selon le délai de survenue de la PPO"
#| message: false
#| warning: false

df_delai <- df %>%
    filter(preeot_realise) %>%
    mutate(
        Concordance_Binary = as.integer(concordance_pathogene),
        Type_PPO = factor(
            case_when(delai_preEOT_PPO < 7 ~ "PPO Précoce (< 7 jours)", .default = "PPO Tardive (\U2265 7 jours)"),
            levels = c("PPO Tardive (\U2265 7 jours)", "PPO Précoce (< 7 jours)")
        ),
        delai_2j = factor(
            case_when(delai_preEOT_PPO <= 2 ~ "\u2264 2 jours", .default = "> 2 jours"),
            levels = c("> 2 jours", "\u2264 2 jours")
        ),
        delai_5j = factor(
            case_when(delai_preEOT_PPO <= 5 ~ "\u2264 5 jours", .default = "> 5 jours"),
            levels = c("> 5 jours", "\u2264 5 jours")
        ),
        score_sofa = as.numeric(score_sofa)
    )

tab_2j <- table(df_delai$delai_2j, df_delai$Concordance_Binary)
p_2j <- fisher.test(tab_2j)$p.value
desc_2j <- tibble::tibble(
    Seuil = "Seuil à 2 jours",
    Groupe = levels(df_delai$delai_2j)[c(2, 1)],
    Concordants = c(
        paste0(tab_2j[2, 2], "/", sum(tab_2j[2, ]), " (", round(100 * tab_2j[2, 2] / sum(tab_2j[2, ]), 1), "%)"),
        paste0(tab_2j[1, 2], "/", sum(tab_2j[1, ]), " (", round(100 * tab_2j[1, 2] / sum(tab_2j[1, ]), 1), "%)")
    ),
    p_value = c(case_when(p_2j < 0.001 ~ "<0.001", .default = sprintf("%.3f", p_2j)), "")
)

tab_5j <- table(df_delai$delai_5j, df_delai$Concordance_Binary)
p_5j <- fisher.test(tab_5j)$p.value
desc_5j <- tibble::tibble(
    Seuil = "Seuil à 5 jours",
    Groupe = levels(df_delai$delai_5j)[c(2, 1)],
    Concordants = c(
        paste0(tab_5j[2, 2], "/", sum(tab_5j[2, ]), " (", round(100 * tab_5j[2, 2] / sum(tab_5j[2, ]), 1), "%)"),
        paste0(tab_5j[1, 2], "/", sum(tab_5j[1, ]), " (", round(100 * tab_5j[1, 2] / sum(tab_5j[1, ]), 1), "%)")
    ),
    p_value = c(case_when(p_5j < 0.001 ~ "<0.001", .default = sprintf("%.3f", p_5j)), "")
)

tab_7j <- table(df_delai$Type_PPO, df_delai$Concordance_Binary)
p_7j <- fisher.test(tab_7j)$p.value
desc_7j <- tibble::tibble(
    Seuil = "Seuil à 7 jours",
    Groupe = levels(df_delai$Type_PPO)[c(2, 1)],
    Concordants = c(
        paste0(tab_7j[2, 2], "/", sum(tab_7j[2, ]), " (", round(100 * tab_7j[2, 2] / sum(tab_7j[2, ]), 1), "%)"),
        paste0(tab_7j[1, 2], "/", sum(tab_7j[1, ]), " (", round(100 * tab_7j[1, 2] / sum(tab_7j[1, ]), 1), "%)")
    ),
    p_value = c(case_when(p_7j < 0.001 ~ "<0.001", .default = sprintf("%.3f", p_7j)), "")
)

df_desc_table <- bind_rows(desc_2j, desc_5j, desc_7j)

concordance_2j_precoce <- desc_2j$Concordants[1]
concordance_2j_tardive <- desc_2j$Concordants[2]
concordance_5j_precoce <- desc_5j$Concordants[1]
concordance_5j_tardive <- desc_5j$Concordants[2]
concordance_7j_precoce <- desc_7j$Concordants[1]
concordance_7j_tardive <- desc_7j$Concordants[2]
p_2j_texte <- case_when(startsWith(desc_2j$p_value[1], "<") ~ paste0("p ", sub("^<", "< ", desc_2j$p_value[1])), .default = paste0("p = ", desc_2j$p_value[1]))
p_5j_texte <- case_when(startsWith(desc_5j$p_value[1], "<") ~ paste0("p ", sub("^<", "< ", desc_5j$p_value[1])), .default = paste0("p = ", desc_5j$p_value[1]))
p_7j_texte <- case_when(startsWith(desc_7j$p_value[1], "<") ~ paste0("p ", sub("^<", "< ", desc_7j$p_value[1])), .default = paste0("p = ", desc_7j$p_value[1]))

df_desc_table %>%
    gt(groupname_col = "Seuil") %>%
    cols_label(
        Groupe = "Groupe de délai",
        Concordants = "Concordants (N / Total)",
        p_value = "p-value"
    ) %>%
    tab_header(
        title = md("**Taux de concordance selon différents seuils de délai de la PPO**")
    ) %>%
    tab_source_note(
        source_note = "p-value calculée par le test exact de Fisher."
    )
```

::: {.callout-note title="Interprétation - Concordance Brute" collapse="false"}
- Le seuil à 2 jours va dans le même sens, avec `r concordance_2j_precoce` de concordance contre `r concordance_2j_tardive` au-delà de 2 jours, mais il n'atteint pas le seuil usuel de significativité (`r p_2j_texte`).
- Les seuils à 5 et 7 jours restent nettement associés à la concordance : `r concordance_5j_precoce` vs `r concordance_5j_tardive` (`r p_5j_texte`), et `r concordance_7j_precoce` vs `r concordance_7j_tardive` (`r p_7j_texte`).
:::

\newpage

## Analyse univariée des facteurs prédictifs de la concordance

- **Méthode :** Régressions logistiques simples modélisant l'association individuelle de chaque facteur avec la concordance.

- **Patients retenus :** L'analyse porte sur la cohorte complète des patients testés en Pré-EOT (N=`r nrow(df_delai)`) pour l'intégralité des variables, les délais ayant été recalculés. Tout prélèvement stérile est considéré comme "non concordant".


```{r}
#| label: concordance-univ
#| include: true
#| echo: false
#| tbl-cap: "Analyse univariée : Facteurs prédictifs de la concordance entre le pathogène pré-EOT et le pathogène de la PPO"
#| message: false
#| warning: false

boot_or_firth <- function(data, indices, formula) {
    resultat <- try(exp(coef(logistf(formula, data = data[indices, ], pl = FALSE))[2]), silent = TRUE)
    suppressWarnings(as.numeric(resultat))
}

df_delai <- df %>%
    filter(preeot_realise) %>%
    mutate(
        Concordance_Binary = as.integer(concordance_pathogene),
        Type_PPO = factor(
            case_when(delai_preEOT_PPO < 7 ~ "PPO Précoce (< 7 jours)", .default = "PPO Tardive (\U2265 7 jours)"),
            levels = c("PPO Tardive (\U2265 7 jours)", "PPO Précoce (< 7 jours)")
        ),
        delai_2j = factor(
            case_when(delai_preEOT_PPO <= 2 ~ "\u2264 2 jours", .default = "> 2 jours"),
            levels = c("> 2 jours", "\u2264 2 jours")
        ),
        delai_5j = factor(
            case_when(delai_preEOT_PPO <= 5 ~ "\u2264 5 jours", .default = "> 5 jours"),
            levels = c("> 5 jours", "\u2264 5 jours")
        ),
        score_sofa = as.numeric(score_sofa)
    )

n_analyse <- nrow(df_delai)

set.seed(123)
boot_2j <- boot(data = df_delai, statistic = boot_or_firth, R = 10000, formula = Concordance_Binary ~ delai_2j)
ci_2j <- quantile(boot_2j$t[is.finite(boot_2j$t)], c(0.025, 0.975))
fit_2j <- logistf(Concordance_Binary ~ delai_2j, data = df_delai)
rows_2j <- data.frame(
    Characteristic = c("Délai (\u2264 2j vs > 2j)", "    > 2 jours", "    \u2264 2 jours"),
    N = c(as.character(n_analyse), "", ""),
    OR = c("", "\u2014", sprintf("%.2f", exp(coef(fit_2j)[2]))),
    CI = c("", "\u2014", sprintf("%.2f, %.2f", ci_2j[1], ci_2j[2])),
    p_value = c("", "", case_when(fit_2j$prob[2] < 0.001 ~ "<0.001", .default = sprintf("%.3f", fit_2j$prob[2])))
)

set.seed(123)
boot_5j <- boot(data = df_delai, statistic = boot_or_firth, R = 10000, formula = Concordance_Binary ~ delai_5j)
ci_5j <- quantile(boot_5j$t[is.finite(boot_5j$t)], c(0.025, 0.975))
fit_5j <- logistf(Concordance_Binary ~ delai_5j, data = df_delai)
rows_5j <- data.frame(
    Characteristic = c("Délai (\u2264 5j vs > 5j)", "    > 5 jours", "    \u2264 5 jours"),
    N = c(as.character(n_analyse), "", ""),
    OR = c("", "\u2014", sprintf("%.2f", exp(coef(fit_5j)[2]))),
    CI = c("", "\u2014", sprintf("%.2f, %.2f", ci_5j[1], ci_5j[2])),
    p_value = c("", "", case_when(fit_5j$prob[2] < 0.001 ~ "<0.001", .default = sprintf("%.3f", fit_5j$prob[2])))
)

set.seed(123)
boot_7j <- boot(data = df_delai, statistic = boot_or_firth, R = 10000, formula = Concordance_Binary ~ Type_PPO)
ci_7j <- quantile(boot_7j$t[is.finite(boot_7j$t)], c(0.025, 0.975))
fit_7j <- logistf(Concordance_Binary ~ Type_PPO, data = df_delai)
rows_7j <- data.frame(
    Characteristic = c("Délai (< 7j vs \u2265 7j)", "    \u2265 7 jours", "    < 7 jours"),
    N = c(as.character(n_analyse), "", ""),
    OR = c("", "\u2014", sprintf("%.2f", exp(coef(fit_7j)[2]))),
    CI = c("", "\u2014", sprintf("%.2f, %.2f", ci_7j[1], ci_7j[2])),
    p_value = c("", "", case_when(fit_7j$prob[2] < 0.001 ~ "<0.001", .default = sprintf("%.3f", fit_7j$prob[2])))
)

set.seed(123)
boot_delai <- boot(data = df_delai, statistic = boot_or_firth, R = 10000, formula = Concordance_Binary ~ delai_preEOT_PPO)
ci_delai <- quantile(boot_delai$t[is.finite(boot_delai$t)], c(0.025, 0.975))
fit_delai <- logistf(Concordance_Binary ~ delai_preEOT_PPO, data = df_delai)
row_delai <- data.frame(
    Characteristic = "Délai (en jours)",
    N = as.character(n_analyse),
    OR = sprintf("%.2f", exp(coef(fit_delai)[2])),
    CI = sprintf("%.2f, %.2f", ci_delai[1], ci_delai[2]),
    p_value = case_when(fit_delai$prob[2] < 0.001 ~ "<0.001", .default = sprintf("%.3f", fit_delai$prob[2]))
)

set.seed(123)
boot_sofa <- boot(data = df_delai, statistic = boot_or_firth, R = 10000, formula = Concordance_Binary ~ score_sofa)
ci_sofa <- quantile(boot_sofa$t[is.finite(boot_sofa$t)], c(0.025, 0.975))
fit_sofa <- logistf(Concordance_Binary ~ score_sofa, data = df_delai)
row_sofa <- data.frame(
    Characteristic = "Score SOFA",
    N = as.character(n_analyse),
    OR = sprintf("%.2f", exp(coef(fit_sofa)[2])),
    CI = sprintf("%.2f, %.2f", ci_sofa[1], ci_sofa[2]),
    p_value = case_when(fit_sofa$prob[2] < 0.001 ~ "<0.001", .default = sprintf("%.3f", fit_sofa$prob[2]))
)

tbl_rows <- rbind(rows_2j, rows_5j, rows_7j, row_delai, row_sofa)

univ_2j_or <- rows_2j$OR[3]
univ_2j_p <- case_when(startsWith(rows_2j$p_value[3], "<") ~ paste0("p ", sub("^<", "< ", rows_2j$p_value[3])), .default = paste0("p = ", rows_2j$p_value[3]))
univ_5j_or <- rows_5j$OR[3]
univ_5j_ci <- rows_5j$CI[3]
univ_5j_p <- case_when(startsWith(rows_5j$p_value[3], "<") ~ paste0("p ", sub("^<", "< ", rows_5j$p_value[3])), .default = paste0("p = ", rows_5j$p_value[3]))
univ_7j_or <- rows_7j$OR[3]
univ_7j_ci <- rows_7j$CI[3]
univ_7j_p <- case_when(startsWith(rows_7j$p_value[3], "<") ~ paste0("p ", sub("^<", "< ", rows_7j$p_value[3])), .default = paste0("p = ", rows_7j$p_value[3]))
univ_delai_or <- row_delai$OR[1]
univ_delai_ci <- row_delai$CI[1]
univ_delai_p <- case_when(startsWith(row_delai$p_value[1], "<") ~ paste0("p ", sub("^<", "< ", row_delai$p_value[1])), .default = paste0("p = ", row_delai$p_value[1]))
univ_sofa_or <- row_sofa$OR[1]
univ_sofa_p <- case_when(startsWith(row_sofa$p_value[1], "<") ~ paste0("p ", sub("^<", "< ", row_sofa$p_value[1])), .default = paste0("p = ", row_sofa$p_value[1]))

tbl_rows %>%
    gt() %>%
    cols_label(
        Characteristic = "Characteristic",
        N = "N",
        OR = "OR",
        CI = "95% CI",
        p_value = "p-value"
    ) %>%
    tab_header(
        title = md("**Tableau des facteurs prédictifs de la concordance**")
    ) %>%
    tab_source_note(
        source_note = "Intervalles de confiance à 95% (95% CI) obtenus par bootstrap (10000 réplications). OR et p-values calculés par régression logistique pénalisée de Firth."
    )
```

::: {.callout-note title="Interprétation - Analyse Univariée" collapse="false"}
- Sur les `r nrow(df_delai)` patients analysables, le seuil à 5 jours reste fortement associé à la concordance (OR = `r univ_5j_or`, IC 95% [`r univ_5j_ci`], `r univ_5j_p`). Le seuil à 7 jours va dans le même sens (OR = `r univ_7j_or`, IC 95% [`r univ_7j_ci`], `r univ_7j_p`).
- Le seuil à 2 jours n'est plus significatif au seuil de 5% (OR = `r univ_2j_or`, `r univ_2j_p`). En continu, chaque jour supplémentaire diminue les odds de concordance (OR = `r univ_delai_or`, IC 95% [`r univ_delai_ci`], `r univ_delai_p`).
- Le score SOFA n'est plus associé à la concordance dans ce recueil (OR = `r univ_sofa_or`, `r univ_sofa_p`).
:::

\newpage

## Analyse Multivariée

- **Méthode :** Régression logistique multivariée 

- **Patients retenus :** L'analyse multivariée s'applique à l'ensemble de la cohorte analysable (N=`r nrow(df_delai)`), tous les délais ayant été reconstitués à partir des dates.

```{r}
#| label: concordance-multi
#| include: true
#| tbl-cap: "Analyse multivariée : Facteurs prédictifs de la concordance entre le pathogène pré-EOT et le pathogène de la PPO"
#| echo: false
#| message: false
#| warning: false

df_delai_multi <- df %>%
    filter(preeot_realise) %>%
    mutate(
        Concordance_Binary = as.integer(concordance_pathogene),
        delai_5j = factor(
            case_when(delai_preEOT_PPO <= 5 ~ "\u2264 5 jours", .default = "> 5 jours"),
            levels = c("> 5 jours", "\u2264 5 jours")
        ),
        score_sofa = as.numeric(score_sofa)
    )

model_concordance_firth <- logistf(
    Concordance_Binary ~ delai_5j + score_sofa + infectio_type_prelevement_preeot,
    data = df_delai_multi
)

terme_multi_5j <- "delai_5j\u2264 5 jours"
terme_multi_sofa <- "score_sofa"
terme_multi_pdp <- "infectio_type_prelevement_preeotPDP"
terme_multi_at <- "infectio_type_prelevement_preeotAT"

multi_5j_texte <- paste0(
    "OR = ", sprintf("%.2f", exp(coef(model_concordance_firth)[terme_multi_5j])),
    " [", sprintf("%.2f", exp(model_concordance_firth$ci.lower[terme_multi_5j])),
    " ; ", sprintf("%.2f", exp(model_concordance_firth$ci.upper[terme_multi_5j])), "], ",
    case_when(
        model_concordance_firth$prob[terme_multi_5j] < 0.001 ~ "p < 0.001",
        .default = paste0("p = ", sprintf("%.3f", model_concordance_firth$prob[terme_multi_5j]))
    )
)
multi_sofa_texte <- paste0(
    "OR = ", sprintf("%.2f", exp(coef(model_concordance_firth)[terme_multi_sofa])),
    " [", sprintf("%.2f", exp(model_concordance_firth$ci.lower[terme_multi_sofa])),
    " ; ", sprintf("%.2f", exp(model_concordance_firth$ci.upper[terme_multi_sofa])), "], ",
    case_when(
        model_concordance_firth$prob[terme_multi_sofa] < 0.001 ~ "p < 0.001",
        .default = paste0("p = ", sprintf("%.3f", model_concordance_firth$prob[terme_multi_sofa]))
    )
)
multi_pdp_texte <- paste0(
    "OR = ", sprintf("%.2f", exp(coef(model_concordance_firth)[terme_multi_pdp])),
    " [", sprintf("%.2f", exp(model_concordance_firth$ci.lower[terme_multi_pdp])),
    " ; ", sprintf("%.2f", exp(model_concordance_firth$ci.upper[terme_multi_pdp])), "], ",
    case_when(
        model_concordance_firth$prob[terme_multi_pdp] < 0.001 ~ "p < 0.001",
        .default = paste0("p = ", sprintf("%.3f", model_concordance_firth$prob[terme_multi_pdp]))
    )
)
multi_at_texte <- paste0(
    "OR = ", sprintf("%.2f", exp(coef(model_concordance_firth)[terme_multi_at])),
    " [", sprintf("%.2f", exp(model_concordance_firth$ci.lower[terme_multi_at])),
    " ; ", sprintf("%.2f", exp(model_concordance_firth$ci.upper[terme_multi_at])), "], ",
    case_when(
        model_concordance_firth$prob[terme_multi_at] < 0.001 ~ "p < 0.001",
        .default = paste0("p = ", sprintf("%.3f", model_concordance_firth$prob[terme_multi_at]))
    )
)

tbl_regression(model_concordance_firth, exponentiate = TRUE, 
               label = list(delai_5j ~ "Délai (\u2264 5j vs > 5j)",
                            score_sofa ~ "Score SOFA",
                            infectio_type_prelevement_preeot ~ "Technique de prélèvement (Pré-EOT)")) %>%
    bold_p() %>%
    bold_labels() %>%
    as_gt() %>%
    tab_source_note(source_note = "LBA : Lavage Broncho-Alvéolaire ; PDP : Prélèvement Distal Protégé ; AT : Aspiration Trachéale ; ECBC : Examen Cytobactériologique des Crachats")
```

::: {.callout-note title="Interprétation - Analyse Multivariée" collapse="false"}
- **Correction des biais :** l'effectif d'événements concordants est de `r sum(df_delai_multi$Concordance_Binary == 1, na.rm = TRUE)`, donc le modèle de Firth est conservé pour pénaliser et stabiliser les estimations.
- Après ajustement, le seuil à 5 jours reste fortement associé à la concordance (`r multi_5j_texte`).
- La technique de prélèvement reste importante : le PDP est associé à une probabilité de concordance plus faible que le LBA (`r multi_pdp_texte`), tandis que l'AT va dans le même sens avec une association limite (`r multi_at_texte`). Le score SOFA n'est pas associé après ajustement (`r multi_sofa_texte`).
:::

\newpage
### Nouvel essai de régression avec seuil à 2 jours

```{r}
#| label: concordance-multi-2j
#| include: true
#| tbl-cap: "Analyse multivariée : Facteurs prédictifs de la concordance entre le pathogène pré-EOT et le pathogène de la PPO (Seuil à 2 jours)"
#| echo: false

df_delai_multi_2j <- df %>%
    filter(preeot_realise) %>%
    mutate(
        Concordance_Binary = as.integer(concordance_pathogene),
        delai_2j = factor(
            case_when(delai_preEOT_PPO <= 2 ~ "\u2264 2 jours", .default = "> 2 jours"),
            levels = c("> 2 jours", "\u2264 2 jours")
        ),
        score_sofa = as.numeric(score_sofa)
    )

model_concordance_firth_2j <- logistf(
    Concordance_Binary ~ delai_2j + score_sofa + infectio_type_prelevement_preeot,
    data = df_delai_multi_2j
)

terme_multi_2j <- "delai_2j\u2264 2 jours"
terme_multi_2j_pdp <- "infectio_type_prelevement_preeotPDP"

multi_2j_texte <- paste0(
    "OR = ", sprintf("%.2f", exp(coef(model_concordance_firth_2j)[terme_multi_2j])),
    " [", sprintf("%.2f", exp(model_concordance_firth_2j$ci.lower[terme_multi_2j])),
    " ; ", sprintf("%.2f", exp(model_concordance_firth_2j$ci.upper[terme_multi_2j])), "], ",
    case_when(
        model_concordance_firth_2j$prob[terme_multi_2j] < 0.001 ~ "p < 0.001",
        .default = paste0("p = ", sprintf("%.3f", model_concordance_firth_2j$prob[terme_multi_2j]))
    )
)
multi_2j_pdp_texte <- paste0(
    "OR = ", sprintf("%.2f", exp(coef(model_concordance_firth_2j)[terme_multi_2j_pdp])),
    " [", sprintf("%.2f", exp(model_concordance_firth_2j$ci.lower[terme_multi_2j_pdp])),
    " ; ", sprintf("%.2f", exp(model_concordance_firth_2j$ci.upper[terme_multi_2j_pdp])), "], ",
    case_when(
        model_concordance_firth_2j$prob[terme_multi_2j_pdp] < 0.001 ~ "p < 0.001",
        .default = paste0("p = ", sprintf("%.3f", model_concordance_firth_2j$prob[terme_multi_2j_pdp]))
    )
)

tbl_regression(model_concordance_firth_2j, exponentiate = TRUE,
               label = list(delai_2j ~ "Délai (\u2264 2j vs > 2j)",
                            score_sofa ~ "Score SOFA",
                            infectio_type_prelevement_preeot ~ "Technique de prélèvement (Pré-EOT)")) %>%
    bold_p() %>%
    bold_labels() %>%
    as_gt() %>%
    tab_source_note(source_note = "LBA : Lavage Broncho-Alvéolaire ; PDP : Prélèvement Distal Protégé ; AT : Aspiration Trachéale ; ECBC : Examen Cytobactériologique des Crachats")
```

::: {.callout-note title="Interprétation - Modèle avec seuil à 2 jours" collapse="false"}
- Dans le modèle ajusté utilisant le seuil à 2 jours, le délai très précoce n'est pas indépendamment associé à la concordance (`r multi_2j_texte`).
- Le signal principal restant concerne la technique de prélèvement, notamment le PDP par rapport au LBA (`r multi_2j_pdp_texte`).
:::

\newpage
# Analyse des Échecs Thérapeutiques et Antibiothérapie

Cette section vise à évaluer l'impact clinique de la colonisation Pré-EOT sur le choix de l'antibiothérapie probabiliste, et d'évaluer si une potentielle désescalade chez les patients colonisés (Groupe A) a entraîné une perte de chance (échec thérapeutique).

## 1. Stratégies d'Antibiothérapie (Mono/Bi/Tri)

```{r}
#| label: echec-atb-strat
#| include: true
#| echo: false
#| message: false
#| warning: false
#| fig-width: 8
#| fig-height: 5

df_atb <- df %>%
  filter(!is.na(groupe_colonisation), !is.na(nb_atb_probabiliste)) %>%
  count(groupe_colonisation, nb_atb_probabiliste) %>%
  group_by(groupe_colonisation) %>%
  mutate(pct = n / sum(n))

atb_table <- table(df$groupe_colonisation, df$nb_atb_probabiliste)
atb_p_value <- fisher.test(atb_table)$p.value

atb_mono_a_n <- df_atb %>%
    filter(groupe_colonisation == "Groupe A (Colonisé Pré-EOT)", nb_atb_probabiliste == "Monothérapie") %>%
    pull(n)
atb_mono_a_pct <- df_atb %>%
    filter(groupe_colonisation == "Groupe A (Colonisé Pré-EOT)", nb_atb_probabiliste == "Monothérapie") %>%
    pull(pct)
atb_total_a <- df_atb %>%
    filter(groupe_colonisation == "Groupe A (Colonisé Pré-EOT)") %>%
    summarise(total = sum(n)) %>%
    pull(total)

atb_mono_b_n <- df_atb %>%
    filter(groupe_colonisation == "Groupe B (Stérile ou Non fait)", nb_atb_probabiliste == "Monothérapie") %>%
    pull(n)
atb_mono_b_pct <- df_atb %>%
    filter(groupe_colonisation == "Groupe B (Stérile ou Non fait)", nb_atb_probabiliste == "Monothérapie") %>%
    pull(pct)
atb_total_b <- df_atb %>%
    filter(groupe_colonisation == "Groupe B (Stérile ou Non fait)") %>%
    summarise(total = sum(n)) %>%
    pull(total)

atb_mono_a_pct_texte <- paste0(round(100 * atb_mono_a_pct, 1), "%")
atb_mono_b_pct_texte <- paste0(round(100 * atb_mono_b_pct, 1), "%")
atb_p_texte <- case_when(
    atb_p_value < 0.001 ~ "p < 0.001",
    .default = paste0("p = ", sprintf("%.3f", atb_p_value))
)

ggplot(df_atb, aes(x = groupe_colonisation, y = pct, fill = nb_atb_probabiliste)) +
  geom_bar(stat = "identity", position = "fill", width=0.6) +
  geom_text(aes(label = scales::percent(pct, accuracy = 1)), position = position_stack(vjust = 0.5), color="white", fontface="bold", size=5) +
  scale_y_continuous(labels = scales::percent) +
  scale_fill_manual(values = c("Monothérapie" = "#2ecc71", "Bithérapie" = "#e67e22", "Trithérapie" = "#e74c3c")) +
  theme_minimal(base_size = 14) +
  labs(
    title = "Stratégies d'Antibiothérapie Probabiliste",
    subtitle = "Répartition actualisée des stratégies selon le statut de colonisation Pré-EOT",
    x = "",
    y = "Proportion des patients",
    fill = "Antibiothérapie"
  ) +
  theme(legend.position = "bottom", panel.grid.major.x = element_blank())
```

::: {.callout-note title="Interprétation - Antibiothérapie Probabiliste"}
- La monothérapie reste la stratégie majoritaire dans les deux groupes : `r atb_mono_a_n`/`r atb_total_a` patients colonisés (`r atb_mono_a_pct_texte`) et `r atb_mono_b_n`/`r atb_total_b` patients stériles ou non colonisés (`r atb_mono_b_pct_texte`).
- La tendance à moins de bi-/trithérapies chez les patients colonisés n'est pas statistiquement significative dans ce recueil (test exact de Fisher, `r atb_p_texte`). On ne peut donc pas affirmer une désescalade démontrée statistiquement, même si le sens descriptif reste celui d'une monothérapie plus fréquente dans le groupe colonisé.
:::

## 2. Adéquation et Taux d'Échec Initial

```{r}
#| label: echec-atb-adequation
#| include: true
#| echo: false
#| message: false
#| warning: false
#| fig-width: 8
#| fig-height: 5

df_adeq <- df %>%
  filter(!is.na(groupe_colonisation)) %>%
  select(groupe_colonisation, adequation_antibiotherapie_probabiliste, echec_traitement_initial) %>%
  pivot_longer(cols = c(adequation_antibiotherapie_probabiliste, echec_traitement_initial), names_to="Indicateur", values_to="Statut") %>%
  filter(!is.na(Statut)) %>%
  mutate(
    Indicateur = recode(
        Indicateur,
        adequation_antibiotherapie_probabiliste = "Adéquation ATB",
        echec_traitement_initial = "Échec Thérapeutique"
    ),
    Succes_Echec = case_when(
        Indicateur == "Adéquation ATB" & Statut == "Adéquate" ~ 1,
        Indicateur == "Adéquation ATB" & Statut == "Inadéquate" ~ 0,
        Indicateur == "Échec Thérapeutique" & Statut == "Échec" ~ 1,
        Indicateur == "Échec Thérapeutique" & Statut == "Succès" ~ 0,
        .default = NA_real_
    )
  ) %>%
  group_by(groupe_colonisation, Indicateur) %>%
  summarise(Evenements = sum(Succes_Echec), N = n(), Taux = Evenements / N, .groups = "drop")

adeq_table <- table(df$groupe_colonisation, df$adequation_antibiotherapie_probabiliste)
echec_table <- table(df$groupe_colonisation, df$echec_traitement_initial)
adeq_p_value <- fisher.test(adeq_table)$p.value
echec_p_value <- fisher.test(echec_table)$p.value

adeq_a_n <- df_adeq %>% filter(groupe_colonisation == "Groupe A (Colonisé Pré-EOT)", Indicateur == "Adéquation ATB") %>% pull(N)
adeq_a_evenements <- df_adeq %>% filter(groupe_colonisation == "Groupe A (Colonisé Pré-EOT)", Indicateur == "Adéquation ATB") %>% pull(Evenements)
adeq_a_pct_texte <- paste0(round(100 * (df_adeq %>% filter(groupe_colonisation == "Groupe A (Colonisé Pré-EOT)", Indicateur == "Adéquation ATB") %>% pull(Taux)), 1), "%")
adeq_b_n <- df_adeq %>% filter(groupe_colonisation == "Groupe B (Stérile ou Non fait)", Indicateur == "Adéquation ATB") %>% pull(N)
adeq_b_evenements <- df_adeq %>% filter(groupe_colonisation == "Groupe B (Stérile ou Non fait)", Indicateur == "Adéquation ATB") %>% pull(Evenements)
adeq_b_pct_texte <- paste0(round(100 * (df_adeq %>% filter(groupe_colonisation == "Groupe B (Stérile ou Non fait)", Indicateur == "Adéquation ATB") %>% pull(Taux)), 1), "%")

echec_a_n <- df_adeq %>% filter(groupe_colonisation == "Groupe A (Colonisé Pré-EOT)", Indicateur == "Échec Thérapeutique") %>% pull(N)
echec_a_evenements <- df_adeq %>% filter(groupe_colonisation == "Groupe A (Colonisé Pré-EOT)", Indicateur == "Échec Thérapeutique") %>% pull(Evenements)
echec_a_pct_texte <- paste0(round(100 * (df_adeq %>% filter(groupe_colonisation == "Groupe A (Colonisé Pré-EOT)", Indicateur == "Échec Thérapeutique") %>% pull(Taux)), 1), "%")
echec_b_n <- df_adeq %>% filter(groupe_colonisation == "Groupe B (Stérile ou Non fait)", Indicateur == "Échec Thérapeutique") %>% pull(N)
echec_b_evenements <- df_adeq %>% filter(groupe_colonisation == "Groupe B (Stérile ou Non fait)", Indicateur == "Échec Thérapeutique") %>% pull(Evenements)
echec_b_pct_texte <- paste0(round(100 * (df_adeq %>% filter(groupe_colonisation == "Groupe B (Stérile ou Non fait)", Indicateur == "Échec Thérapeutique") %>% pull(Taux)), 1), "%")

adeq_p_texte <- case_when(adeq_p_value < 0.001 ~ "p < 0.001", .default = paste0("p = ", sprintf("%.3f", adeq_p_value)))
echec_p_texte <- case_when(echec_p_value < 0.001 ~ "p < 0.001", .default = paste0("p = ", sprintf("%.3f", echec_p_value)))

ggplot(df_adeq, aes(x = Indicateur, y = Taux, fill = groupe_colonisation)) +
  geom_bar(stat = "identity", position = position_dodge(width=0.7), width=0.6) +
  geom_text(aes(label = scales::percent(Taux, accuracy=1)), position=position_dodge(width=0.7), vjust=-0.5, fontface="bold", size=5) +
  scale_y_continuous(labels = scales::percent, limits=c(0, 1.1)) +
  scale_fill_manual(values = c("Groupe A (Colonisé Pré-EOT)" = "#3498db", "Groupe B (Stérile ou Non fait)" = "#95a5a6")) +
  theme_minimal(base_size = 14) +
  labs(
    title = "Taux d'Adéquation et d'Échec Initial",
    subtitle = "Taux recalculés selon le statut de colonisation Pré-EOT",
    x = "",
    y = "Taux (%)",
    fill = "Groupe"
  ) +
  theme(legend.position = "bottom", panel.grid.major.x = element_blank())
```

::: {.callout-note title="Interprétation - Taux d'échec"}
- Les taux d'adéquation sont proches entre groupes : `r adeq_a_evenements`/`r adeq_a_n` chez les patients colonisés (`r adeq_a_pct_texte`) contre `r adeq_b_evenements`/`r adeq_b_n` chez les patients stériles ou non colonisés (`r adeq_b_pct_texte`, `r adeq_p_texte`).
- Les taux d'échec initial sont également proches : `r echec_a_evenements`/`r echec_a_n` (`r echec_a_pct_texte`) contre `r echec_b_evenements`/`r echec_b_n` (`r echec_b_pct_texte`, `r echec_p_texte`). Cette comparaison ne met donc pas en évidence de sur-risque d'échec dans le groupe colonisé.
- Les lignes dont l'issue d'échec est codée "Autre" sont exclues des analyses binaires.
:::

## 3. Facteurs de Risque d'Échec Thérapeutique

```{r}
#| label: echec-univ-table
#| include: true
#| echo: false
#| message: false
#| warning: false

df_echec <- df %>%
    transmute(
        echec = echec_traitement_initial_num,
        age = initial_age,
        sexe = factor(sexe, levels = c(0, 1), labels = c("Masculin", "Féminin")),
        bmi = initial_bmi,
        lus_preeot = postop_lus_preeot,
        lus_ppo = postop_lus_ppo,
        score_sofa = initial_score_sofa,
        resistance_binaire = factor(
            case_when(
                is.na(resistance_phenotypique_germe_num) ~ NA_character_,
                resistance_phenotypique_germe_num == 0 ~ "Sensible",
                .default = "Résistant (BMR)"
            ),
            levels = c("Sensible", "Résistant (BMR)")
        )
    ) %>%
    filter(!is.na(echec))

df_echec_age <- df_echec %>% select(echec, age) %>% filter(!is.na(age))
df_echec_sexe <- df_echec %>% select(echec, sexe) %>% filter(!is.na(sexe))
df_echec_bmi <- df_echec %>% select(echec, bmi) %>% filter(!is.na(bmi))
df_echec_lus_preeot <- df_echec %>% select(echec, lus_preeot) %>% filter(!is.na(lus_preeot))
df_echec_lus_ppo <- df_echec %>% select(echec, lus_ppo) %>% filter(!is.na(lus_ppo))
df_echec_sofa <- df_echec %>% select(echec, score_sofa) %>% filter(!is.na(score_sofa))
df_echec_resistance <- df_echec %>% select(echec, resistance_binaire) %>% filter(!is.na(resistance_binaire))

fit_echec_age <- logistf(echec ~ age, data = df_echec_age)
fit_echec_sexe <- logistf(echec ~ sexe, data = df_echec_sexe)
fit_echec_bmi <- logistf(echec ~ bmi, data = df_echec_bmi)
fit_echec_lus_preeot <- logistf(echec ~ lus_preeot, data = df_echec_lus_preeot)
fit_echec_lus_ppo <- logistf(echec ~ lus_ppo, data = df_echec_lus_ppo)
fit_echec_sofa <- logistf(echec ~ score_sofa, data = df_echec_sofa)
fit_echec_resistance <- logistf(echec ~ resistance_binaire, data = df_echec_resistance)

echec_univ <- tibble::tibble(
    Variable = c("Âge", "Sexe", "IMC", "Score LUS pré-EOT", "Score LUS PPO", "Score SOFA", "Résistance phénotypique"),
    Modalite = c("par unité", "Féminin", "par unité", "par unité", "par unité", "par unité", "Résistant (BMR)"),
    N = c(fit_echec_age$n, fit_echec_sexe$n, fit_echec_bmi$n, fit_echec_lus_preeot$n, fit_echec_lus_ppo$n, fit_echec_sofa$n, fit_echec_resistance$n),
    Evenements = c(
        sum(df_echec_age$echec == 1),
        sum(df_echec_sexe$echec == 1),
        sum(df_echec_bmi$echec == 1),
        sum(df_echec_lus_preeot$echec == 1),
        sum(df_echec_lus_ppo$echec == 1),
        sum(df_echec_sofa$echec == 1),
        sum(df_echec_resistance$echec == 1)
    ),
    OR = exp(c(coef(fit_echec_age)[2], coef(fit_echec_sexe)[2], coef(fit_echec_bmi)[2], coef(fit_echec_lus_preeot)[2], coef(fit_echec_lus_ppo)[2], coef(fit_echec_sofa)[2], coef(fit_echec_resistance)[2])),
    CI_low = exp(c(fit_echec_age$ci.lower[2], fit_echec_sexe$ci.lower[2], fit_echec_bmi$ci.lower[2], fit_echec_lus_preeot$ci.lower[2], fit_echec_lus_ppo$ci.lower[2], fit_echec_sofa$ci.lower[2], fit_echec_resistance$ci.lower[2])),
    CI_high = exp(c(fit_echec_age$ci.upper[2], fit_echec_sexe$ci.upper[2], fit_echec_bmi$ci.upper[2], fit_echec_lus_preeot$ci.upper[2], fit_echec_lus_ppo$ci.upper[2], fit_echec_sofa$ci.upper[2], fit_echec_resistance$ci.upper[2])),
    p_value = c(fit_echec_age$prob[2], fit_echec_sexe$prob[2], fit_echec_bmi$prob[2], fit_echec_lus_preeot$prob[2], fit_echec_lus_ppo$prob[2], fit_echec_sofa$prob[2], fit_echec_resistance$prob[2])
) %>%
    mutate(
        Terme = case_when(Modalite == "par unité" ~ paste0(Variable, " (par unité)"), .default = paste0(Variable, " : ", Modalite)),
        OR_IC = paste0(sprintf("%.2f", OR), " [", sprintf("%.2f", CI_low), " ; ", sprintf("%.2f", CI_high), "]"),
        p_value_fmt = case_when(p_value < 0.001 ~ "<0.001", .default = sprintf("%.3f", p_value))
    )

echec_resistance_ligne <- echec_univ %>% filter(Variable == "Résistance phénotypique")
echec_resistance_texte <- paste0(
    "OR = ", echec_resistance_ligne$OR_IC, ", ",
    case_when(
        startsWith(echec_resistance_ligne$p_value_fmt, "<") ~ paste0("p ", sub("^<", "< ", echec_resistance_ligne$p_value_fmt)),
        .default = paste0("p = ", echec_resistance_ligne$p_value_fmt)
    )
)
echec_lus_preeot_ligne <- echec_univ %>% filter(Variable == "Score LUS pré-EOT")
echec_lus_preeot_texte <- paste0(
    "OR = ", echec_lus_preeot_ligne$OR_IC, ", ",
    case_when(
        startsWith(echec_lus_preeot_ligne$p_value_fmt, "<") ~ paste0("p ", sub("^<", "< ", echec_lus_preeot_ligne$p_value_fmt)),
        .default = paste0("p = ", echec_lus_preeot_ligne$p_value_fmt)
    )
)

echec_univ %>%
    select(Variable, Modalite, N, Evenements, `OR [IC 95%]` = OR_IC, `p-value` = p_value_fmt) %>%
    gt() %>%
    tab_header(
        title = md("**Analyse univariée : facteurs prédictifs d'échec thérapeutique**"),
        subtitle = md("Régressions logistiques pénalisées de Firth ; les scores numériques sont analysés comme variables continues.")
    ) %>%
    tab_source_note(
        source_note = "Les lignes 'Autre' de la variable d'échec thérapeutique sont exclues de l'analyse binaire."
    )
```

```{r}
#| label: echec-forest-plot
#| include: true
#| echo: false
#| message: false
#| warning: false
#| fig-width: 9
#| fig-height: 6

df_echec <- df %>%
    transmute(
        echec = echec_traitement_initial_num,
        age = initial_age,
        sexe = factor(sexe, levels = c(0, 1), labels = c("Masculin", "Féminin")),
        bmi = initial_bmi,
        lus_preeot = postop_lus_preeot,
        lus_ppo = postop_lus_ppo,
        score_sofa = initial_score_sofa,
        resistance_binaire = factor(
            case_when(
                is.na(resistance_phenotypique_germe_num) ~ NA_character_,
                resistance_phenotypique_germe_num == 0 ~ "Sensible",
                .default = "Résistant (BMR)"
            ),
            levels = c("Sensible", "Résistant (BMR)")
        )
    ) %>%
    filter(!is.na(echec))

df_echec_age <- df_echec %>% select(echec, age) %>% filter(!is.na(age))
df_echec_sexe <- df_echec %>% select(echec, sexe) %>% filter(!is.na(sexe))
df_echec_bmi <- df_echec %>% select(echec, bmi) %>% filter(!is.na(bmi))
df_echec_lus_preeot <- df_echec %>% select(echec, lus_preeot) %>% filter(!is.na(lus_preeot))
df_echec_lus_ppo <- df_echec %>% select(echec, lus_ppo) %>% filter(!is.na(lus_ppo))
df_echec_sofa <- df_echec %>% select(echec, score_sofa) %>% filter(!is.na(score_sofa))
df_echec_resistance <- df_echec %>% select(echec, resistance_binaire) %>% filter(!is.na(resistance_binaire))

fit_echec_age <- logistf(echec ~ age, data = df_echec_age)
fit_echec_sexe <- logistf(echec ~ sexe, data = df_echec_sexe)
fit_echec_bmi <- logistf(echec ~ bmi, data = df_echec_bmi)
fit_echec_lus_preeot <- logistf(echec ~ lus_preeot, data = df_echec_lus_preeot)
fit_echec_lus_ppo <- logistf(echec ~ lus_ppo, data = df_echec_lus_ppo)
fit_echec_sofa <- logistf(echec ~ score_sofa, data = df_echec_sofa)
fit_echec_resistance <- logistf(echec ~ resistance_binaire, data = df_echec_resistance)

echec_univ <- tibble::tibble(
    Variable = c("Âge", "Sexe", "IMC", "Score LUS pré-EOT", "Score LUS PPO", "Score SOFA", "Résistance phénotypique"),
    Modalite = c("par unité", "Féminin", "par unité", "par unité", "par unité", "par unité", "Résistant (BMR)"),
    N = c(fit_echec_age$n, fit_echec_sexe$n, fit_echec_bmi$n, fit_echec_lus_preeot$n, fit_echec_lus_ppo$n, fit_echec_sofa$n, fit_echec_resistance$n),
    Evenements = c(
        sum(df_echec_age$echec == 1),
        sum(df_echec_sexe$echec == 1),
        sum(df_echec_bmi$echec == 1),
        sum(df_echec_lus_preeot$echec == 1),
        sum(df_echec_lus_ppo$echec == 1),
        sum(df_echec_sofa$echec == 1),
        sum(df_echec_resistance$echec == 1)
    ),
    OR = exp(c(coef(fit_echec_age)[2], coef(fit_echec_sexe)[2], coef(fit_echec_bmi)[2], coef(fit_echec_lus_preeot)[2], coef(fit_echec_lus_ppo)[2], coef(fit_echec_sofa)[2], coef(fit_echec_resistance)[2])),
    CI_low = exp(c(fit_echec_age$ci.lower[2], fit_echec_sexe$ci.lower[2], fit_echec_bmi$ci.lower[2], fit_echec_lus_preeot$ci.lower[2], fit_echec_lus_ppo$ci.lower[2], fit_echec_sofa$ci.lower[2], fit_echec_resistance$ci.lower[2])),
    CI_high = exp(c(fit_echec_age$ci.upper[2], fit_echec_sexe$ci.upper[2], fit_echec_bmi$ci.upper[2], fit_echec_lus_preeot$ci.upper[2], fit_echec_lus_ppo$ci.upper[2], fit_echec_sofa$ci.upper[2], fit_echec_resistance$ci.upper[2])),
    p_value = c(fit_echec_age$prob[2], fit_echec_sexe$prob[2], fit_echec_bmi$prob[2], fit_echec_lus_preeot$prob[2], fit_echec_lus_ppo$prob[2], fit_echec_sofa$prob[2], fit_echec_resistance$prob[2])
) %>%
    mutate(
        Terme = case_when(Modalite == "par unité" ~ paste0(Variable, " (par unité)"), .default = paste0(Variable, " : ", Modalite))
    )

forest_limits <- c(0.05, 20)
plot_echec <- echec_univ %>%
    filter(is.finite(OR), is.finite(CI_low), is.finite(CI_high)) %>%
    mutate(
        Terme = factor(Terme, levels = rev(Terme)),
        CI_low_plot = pmax(CI_low, forest_limits[1]),
        CI_high_plot = pmin(CI_high, forest_limits[2]),
        Etiquette_IC = case_when(CI_low < forest_limits[1] | CI_high > forest_limits[2] ~ "IC tronqué", .default = "")
    )

ggplot(plot_echec, aes(y = Terme, x = OR)) +
    geom_vline(xintercept = 1, linetype = "dashed", color = "grey50") +
    geom_segment(aes(x = CI_low_plot, xend = CI_high_plot, yend = Terme), linewidth = 0.7) +
    geom_point(size = 2.6, color = "#2c3e50") +
    geom_text(
        aes(x = forest_limits[2], label = Etiquette_IC),
        hjust = 1,
        size = 3,
        color = "#7f1d1d"
    ) +
    scale_x_log10(
        limits = forest_limits,
        breaks = c(0.05, 0.1, 0.2, 0.5, 1, 2, 5, 10, 20)
    ) +
    theme_minimal(base_size = 12) +
    labs(
        title = "Facteurs de risque d'échec thérapeutique (univarié)",
        subtitle = "OR par unité pour les variables numériques ; IC affichés sur une échelle log bornée",
        x = "Odds ratio (échelle log)",
        y = NULL
    ) +
    theme(
        plot.title = element_text(face = "bold"),
        panel.grid.minor = element_blank()
    )
```

::: {.callout-note title="Interprétation - Facteurs de risque"}
- La résistance phénotypique reste le facteur de risque principal d'échec thérapeutique (`r echec_resistance_texte`).
- Le score LUS pré-EOT reste également associé à l'échec, avec un effet estimé par point supplémentaire (`r echec_lus_preeot_texte`).
- L'âge, le sexe, l'IMC, le score LUS au moment de la PPO et le score SOFA ne montrent pas d'association significative dans ces modèles univariés. Les variables numériques sont analysées comme variables continues ; le forest plot tronque seulement les intervalles de confiance très larges pour préserver la lisibilité graphique.
:::

## 4. Liste Clinique des Échecs (Groupe A)

Il est intéressant d'analyser au cas par cas si la connaissance détaillée du prélèvement pré-EOT aurait pu éviter l'échec thérapeutique chez les patients du Groupe A.

```{r}
#| label: echec-liste-patients
#| include: true
#| echo: false
#| message: false
#| warning: false

df %>%
    filter(groupe_colonisation == "Groupe A (Colonisé Pré-EOT)", echec_traitement_initial == "Échec") %>%
    select(Numero, infectio_pathogene_preeot, infectio_pathogene_ppo, infectio_resistance_phenotypique, ATB_prealable_post_op_libelle, infectio_atb_initiale_1) %>%
    gt() %>%
    cols_label(
        Numero = "N°",
        infectio_pathogene_preeot = "Germe Pré-EOT",
        infectio_pathogene_ppo = "Germe PPO",
        infectio_resistance_phenotypique = "Résistance",
        ATB_prealable_post_op_libelle = "ATB Préalable",
        infectio_atb_initiale_1 = "ATB Probabiliste Prescrite"
    ) %>%
    tab_header(
        title = md("**Liste des Échecs Thérapeutiques dans le Groupe A**"),
        subtitle = "Analyse clinique au cas par cas (potentiellement évitables ?)"
    ) %>%
    fmt_missing(columns = everything(), missing_text = "—") %>%
    tab_options(
        table.font.size = "small",
        data_row.padding = px(4)
    )
```

\newpage
# Conclusion

**Cohorte analysée = 122 patients avec PPO.**

-   Tous les patients avaient un prélèvement pré-extubation réalisé. 

-   Parmi eux, 81 patients présentaient une colonisation pré-EOT et 41 avaient un prélèvement stérile ou sans germe identifié.

**Colonisation pré-EOT permet d’anticiper partiellement l’écologie de la PPO.**

Chez les patients colonisés, 54/81 présentaient au moins un germe concordant avec la PPO, soit 66,7%. 

À l’inverse, 27/81 avaient une discordance microbiologique, ce qui montre que le prélèvement pré-EOT ne permet pas de prédire parfaitement le germe responsable de la PPO.

**Au niveau clinique patient, performance diagnostique est modérée.**
La sensibilité est de 68,4% et la valeur prédictive positive de 66,7%, ce qui suggère qu’un prélèvement pré-EOT positif a une valeur informative réelle. 

En revanche, la spécificité est faible, à 37,2%, et la VPN est de 39,0%, ce qui signifie qu’un prélèvement pré-EOT stérile ne permet pas d’exclure une PPO documentée secondairement.

**Délai entre le prélèvement pré-EOT et la PPO = déterminant majeur de la concordance.**
La courbe ROC, réalisée uniquement chez les 81 patients colonisés en pré-EOT, retrouve une AUC de 0,794. Le seuil optimal de Youden est inférieur à 3,5 jours, avec une sensibilité de 75,9% et une spécificité de 70,4%.

La concordance microbiologique dépend surtout de la proximité temporelle entre le prélèvement pré-EOT et la PPO.
Plus la PPO survient rapidement après le prélèvement pré-EOT, plus il est probable que le germe retrouvé dans la PPO corresponde à un germe déjà présent avant l’extubation. Ce signal est particulièrement net lorsque la PPO survient dans les 5 premiers jours : après ajustement, les patients ayant une PPO dans ce délai ont des odds de concordance environ 12 fois plus élevées que ceux dont la PPO survient plus tard.
Le seuil à 7 jours va dans le même sens, mais le seuil à 5 jours semble plus discriminant et plus robuste dans l’analyse ajustée. À l’inverse, le seuil à 2 jours est probablement trop restrictif : il identifie des PPO très précoces, mais avec un effectif plus limité, ce qui ne permet pas de démontrer une association indépendante après ajustement.

En pratique, ça veut dire que le prélèvement pré-EOT est surtout informatif pour les PPO précoces, notamment dans les 5 jours suivant le prélèvement. Au-delà, la concordance diminue probablement parce que l’écologie respiratoire peut évoluer, avec apparition de nouveaux germes ou modification de la flore colonisante.

**Technique de prélèvement influence également la concordance.**
Après ajustement, le PDP est associé à une probabilité plus faible de concordance par rapport au LBA. Le score SOFA n’est pas associé à la concordance dans ce recueil.

**Connaissance du statut de colonisation pré-EOT ne semble pas entraîner de perte de chance thérapeutique.**
Les taux d’adéquation de l’antibiothérapie probabiliste sont proches entre les groupes : 78,7% chez les patients colonisés contre 76,0% chez les patients stériles ou non colonisés. Les taux d’échec initial sont également comparables : 21,3% contre 24,0%.

**Stratégie antibiotique probabiliste = majoritairement une monothérapie dans les deux groupes.**
La monothérapie concerne 76,5% des patients colonisés et 68,3% des patients stériles ou non colonisés. La différence de stratégie mono/bi/trithérapie n’est pas statistiquement significative.

**Principaux facteurs associés à l’échec thérapeutique =  résistance phénotypique et score LUS pré-EOT.**
La résistance phénotypique est fortement associée à l’échec thérapeutique, avec un OR de 9,62. Le score LUS pré-EOT est également associé à l’échec, avec un OR de 1,14 par point supplémentaire.


**En synthèse, le prélèvement pré-EOT est surtout utile pour les PPO précoces.**

Il apporte une information microbiologique pertinente lorsque la PPO survient rapidement après l’extubation, en particulier dans les 3 à 5 jours. En revanche, sa valeur diminue lorsque le délai augmente, et il ne doit pas être considéré comme un substitut systématique au prélèvement microbiologique au moment de la PPO.

```{=latex}
\section*{Références}
```
